ACORDAO-COMPLETO-2524151

ACÓRDÃO 3116/2022 ATA 20/2022 - SEGUNDA CÂMARA

VISTOS, relatados e discutidos estes autos de tomada de contas especial instaurada pelo Fundo Nacional de Saúde em desfavor de Marcelo Paiva Paes de Oliveira, como então Secretário Municipal de Saúde de Arraial do Cabo - RJ (gestão: de 2/1/2009 a 20/1/2011) , além de Sérgio Pinheiro Soares como então Secretário Municipal de Saúde no aludido município (gestões: de 12/9/2011 a 31/12/2012 e 2/1/2013 a 20/10/2013) , diante da não comprovação da boa e regular aplicação dos recursos federais repassados no âmbito do Sistema Único de Saúde (SUS) durante os exercícios de 2009 a 2011, com 2013, sob o valor original de R$ 3.235.510,05;
ACORDAM os Ministros do Tribunal de Contas da União, reunidos em Sessão da 2ª Câmara, ante as razões expostas pelo Relator, em:
9.1. declarar a revelia de Marcelo Paiva Paes de Oliveira, além do Instituto Sorrindo Para a Vida, nos termos do art. 12, § 3°, da Lei n.º 8.443, de 1992;
9.2. rejeitar parcialmente as alegações de defesa apresentadas por Luiz Carlos Mandia e, integralmente, as alegações de defesa apresentadas por Sérgio Pinheiro Soares;
9.3. julgar irregulares as contas de Marcelo Paiva Paes de Oliveira, com Sérgio Pinheiro Soares, além de Luiz Carlos Mandia, com o Instituto Sorrindo Para a Vida, nos termos dos arts. 16, III, alíneas "b" e "c", com o § 2º, "b", 19, caput, e 23, III, da Lei n.º 8.443, de 1992, para condená-los ao pagamento do correspondente débito, com a atualização monetária e os juros de mora calculados desde as datas informadas até o efetivo recolhimento, fixando-lhes o prazo de 15 (quinze) dias, contados da notificação, para que comprovem perante o Tribunal, nos termos do art. 214, III, "a", do RITCU, o recolhimento da referida dívida em favor do Fundo Nacional de Saúde, na forma da legislação em vigor, sob as seguintes condições:
9.3.1. débito em desfavor de Marcelo Paiva Paes de Oliveira pelos seguintes valores:
	Data da Ocorrência
	Valor Original (em R$) 

	13/3/2009
	81.874,40

	16/4/2009
	146.065,33

	26/5/2009
	11.434,00

	26/5/2009
	14.951,35

	26/5/2009
	22.159,05

	03/6/2009
	55.000,00

	17/9/2009
	9.131,30

	18/9/2009
	9.000,00

	11/11/2009
	12.462,92

	13/11/2009
	3.500,00

	1/12/2009
	13.490,36

	18/12/2009
	10.926,65

	29/12/2009
	14.777,40

	4/5/2010
	26.614,60

	23/7/2010
	7.000,00

	3/8/2010
	6.370,00

9.3.2. débito em desfavor de Sérgio Pinheiro Soares pelos seguintes valores:
	Data da Ocorrência
	Valor Original (em R$) 

	16/5/2013
	70.994,10

	16/5/2013
	79.005,90

	24/6/2013
	348.480,00

9.3.3. débito em desfavor, solidariamente, de Marcelo Paiva Paes de Oliveira, com Luiz Carlos Mandia e o Instituto Sorrindo Para a Vida, pelos seguintes valores:
	Data da Ocorrência
	Valor Original (em R$) 

	2/4/2009
	250.000,00

	4/5/2009
	250.000,00

	8/6/2009
	250.000,00

	14/7/2009
	250.000,00

	12/8/2009
	250.000,00

	11/9/2009
	250.000,00

	14/10/2009
	250.000,00

	13/11/2009
	250.000,00

	15/12/2009
	250.000,00

9.4. aplicar a multa prevista no art. 57 da Lei n.º 8.443, de 1992, em desfavor de Marcelo Paiva Paes de Oliveira e Sérgio Pinheiro Soares sob os valores de R$ 100.000,00 (cem mil reais) e R$ 400.000,00 (quatrocentos mil reais) , respectivamente, fixando-lhes o prazo de 15 (quinze) dias, contados da notificação, para que comprovem, perante o Tribunal, nos termos do art. 214, III, "a", do RITCU, o recolhimento das referidas dívidas em favor do Tesouro Nacional, com a atualização monetária, na forma da legislação em vigor;
9.5. autorizar, caso requerido, nos termos do art. 26 da Lei n.º 8.443, de 1992, e do art. 217 do RITCU, o parcelamento das dívidas fixadas por este Acórdão em até 36 (trinta e seis) parcelas mensais e sucessivas, com a devida atualização monetária e os correspondentes acréscimos legais, esclarecendo aos responsáveis que a falta de pagamento de qualquer parcela importará no vencimento antecipado do saldo devedor, nos termos do art. 217, § 2º, do RITCU, sem prejuízo das demais medidas legais;
9.6. autorizar, desde logo, a cobrança judicial das dívidas fixadas por este Acórdão, nos termos do art. 28, inciso II, da Lei n.º 8.443, de 1992, diante do não atendimento à notificação; e
9.7. enviar a cópia do presente Acórdão, com o Relatório e a Proposta de Deliberação, à Procuradoria da República no Estado do Rio de Janeiro, nos termos do § 3º do art. 16 da Lei n.º 8.443, de 1992, para o ajuizamento das ações civis e penas cabíveis.

tomada de contas especial instaurada pelo Fundo Nacional de Saúde em desfavor de Marcelo Paiva Paes de Oliveira, como então Secretário Municipal de Saúde de Arraial do Cabo  RJ (gestão: 2/1/2009 a 20/1/2011), além de Sérgio Pinheiro Soares, como então Secretário Municipal de Saúde do aludido município (gestões: 12/9/2011 a 31/12/2012 e 2/1/2013 a 20/10/2013), diante da não comprovação da boa e regular aplicação dos recursos federais do Sistema Único de Saúde (SUS) nos exercícios de 2009 a 2011 e 2013, sob o valor original de R$ 3.235.510,05.

Segunda Câmara

Município de Arraial do Cabo - RJ.

3. Responsáveis: Instituto Sorrindo Para a Vida (CNPJ 06.888.897/0002-07); Luiz Carlos Mandia (CPF XXX.072.418-XX); Marcelo Paiva Paes de Oliveira (CPF XXX.099.577-XX); Sérgio Pinheiro Soares (CPF XXX.905.597-XX).

13.1. Ministros presentes: Aroldo Cedraz (na Presidência) e Antonio Anastasia.
13.2. Ministro-Substituto convocado: Marcos Bemquerer Costa.
13.3. Ministro-Substituto presente: André Luís de Carvalho (Relator).

ANDRÉ DE CARVALHO

Trata-se de tomada de contas especial instaurada pelo Fundo Nacional de Saúde em desfavor de Marcelo Paiva Paes de Oliveira, como então Secretário Municipal de Saúde de Arraial do Cabo - RJ (gestão: de 2/1/2009 a 20/1/2011) , além de Sérgio Pinheiro Soares como então Secretário Municipal de Saúde no aludido município (gestões: de 12/9/2011 a 31/12/2012 e 2/1/2013 a 20/10/2013) , diante da não comprovação da boa e regular aplicação dos recursos federais repassados no âmbito do Sistema Único de Saúde (SUS) durante os exercícios de 2009 a 2011, com 2013, sob o valor original de R$ 3.235.510,05.
2.	Após a análise final do feito, o Auditor Federal Paulo Vinhas Lima Junior lançou o seu parecer conclusivo à Peça 98, com a anuência dos dirigentes da Secex-TCE (Peças 99 e 100) , nos seguintes termos:
	" (...) HISTÓRICO 
2.	A instauração da presente Tomada de Contas Especial foi motivada pela constatação de irregularidades na aplicação de recursos do SUS em auditoria realizada pelo Departamento Nacional de Auditoria do SUS (Denasus) no Hospital Geral de Arraial do Cabo/RJ. 
3.	A auditoria originou-se de demanda dos ministérios públicos estadual e federal e teve por finalidade a apuração da aplicação dos recursos do Sistema Único de Saúde na gestão do Prefeito Municipal Sr. Wanderson Cardoso de Brito, tendo em consideração os indícios de irregularidades e dano ao erário por despesas injustificadas ou não executadas apontados em relatórios elaborados pelo Ministério Público do Estado do Rio de Janeiro e Conselho Regional de Enfermagem/RJ.
4.	Extrai-se do Relatório de Auditoria 13783 MS/Segep/Denasus e seus anexos (peça 21) que a equipe do Denasus constatou irregularidades na aplicação dos recursos do SUS na referida unidade hospitalar configuradas pela ausência de documentação comprobatória da execução de despesas nas finalidades legais, bem como por pagamentos irregulares, conforme a seguir detalhado.
4.1	Irregularidade: Ausência de comprovação da execução de despesas no montante de R$ 943.237,36 pela Secretaria Municipal de Saúde de Arraial do Cabo/RJ (Constatação 294937 do Relatório de Auditoria 13783 do Denasus) . 
	Com base nas informações extraídas do livro razão analítico das contas do Fundo Municipal de Saúde foram selecionados pela equipe do Denasus, por amostragem, processos de despesas com o Hospital Geral de Arraial do Cabo/RJ, referentes aos exercícios de 2009, 2010, e 2013. 
	A equipe de auditoria relata que a Secretaria Municipal de Saúde não disponibilizou os processos requisitados, relacionados na tabela 1 infra, sob a alegação de que não teriam sido localizados. 
Tabela 1 - processos de despesa requisitados à Secretaria Municipal de Saúde de Arraial do Cabo/RJ
	Nº processo/ano
	Valor
	Data do pagamento

	01/2009
	11.434,00
	26/5/2009

	06/2009/3
	13.490,36
	1/12/2009

	06/2009/4
	14.777,40
	29/12/2009

	06/2009/2
	12.462,92
	11/11/2009

	23/2009
	146.065,33
	16/4/2009

	25/2009
	81.874,40
	13/3/2009

	78/2009/1
	9.131,30
	17/9/2009

	108/2009
	55.000,00
	03/6/2009

	112/2009/1
	14.951,35
	26/5/2009

	113/2009/1
	22.159,05
	26/5/2009

	119/2009
	9.000,00
	18/9/2009

	143/2009/5
	3.500,00
	13/11/2009

	15.809/2009
	10.926,65
	18/12/2009

	15.293/2009
	26.614,60
	4/5/2010

	15.266/2009
	6.370,00
	3/8/2010

	02/2010/3
	7.000,00
	23/7/2010

	68/2013/1
	348.480,00
	24/6/2013

	36/2013/1
	79.005,90
	16/5/2013

	37/2013/1
	70.994,10
	16/5/2013

	Total
	943.237,36
	
Fonte: Denasus/ Relatório de Auditoria 13783 MS/Segep/Denasus
	Responsáveis identificados: Marcelo Paiva Paes de Oliveira (CPF XXX.099.577-XX) e Sérgio Pinheiro Soares (CPF XXX.905.597-XX) 
	Normas violadas: artigos 60 a 65 da Lei n. 4.320/64, c/c §§ 4º e 5º do art. 139, art. 66 do Decreto n. 93.872/86, art. 70, parágrafo único da CRFB/1988, § 4º do art. 33 da Lei n. 8.080/90, art. 11 do Decreto n. 1.651/95 e art. 26 da Lei n. 10.180/2001.
4.2	Irregularidade: Liquidação e pagamento de despesas com fornecedor em situação de irregularidade fiscal no valor de R$ 38.252,48 (Constatação 294886 do Relatório de Auditoria 13783 MS/Segep/Denasus) .
	Com suporte na análise de procedimentos de liquidação e pagamento formalizados no processo 15.400/2009, o Denasus verificou que o Fundo Municipal de Saúde de Arraial do Cabo liquidou despesas de obras e instalações com o Hospital Geral de Arraial do Cabo no valor de R$ 38.252,48 sem a apresentação de Certidão Negativa de Débitos para com a Previdência Social.
	A equipe entendeu que o valor de R$ 38.252,48, liquidado em 3/12/2009, por intermédio do cheque 191740, deve ser devolvido, com os acréscimos legais, ao Fundo Nacional de Saúde/MS, uma vez que os recursos são de origem do FNS/MS.
	Em consulta ao sítio da Receita Federal do Brasil na Internet, a equipe de auditoria obteve a informação de não ser possível emitir Certidão Conjunta de Débitos Relativos aos Tributos Federais e à Dívida Ativa da União da empresa. Conclui-se que essa informação ratifica a situação de inadimplência da citada empresa, o que a proíbe de contratar com entes públicos e consequentemente receber recursos. 
	Normas violadas: art. 62 da Lei Federal nº 4.320/1964, alínea ``a`` do inciso 1º do art. 47 da Lei Federal nº 8.212 de 24/07/1991 e art. 29 e 113 da Lei Federal nº 8.666/1993 e suas alterações.
	Responsáveis identificados: Marcelo Paiva Paes de Oliveira CPF: XXX.099.577-XX
4.3	Irregularidade: Liquidação de despesas com base em notas fiscais com rasuras (Constatação 294803 do Relatório de Auditoria 13783 MS/Segep/Denasus) 
	A partir da análise dos processos de pagamentos referentes à aquisição de Material Gráfico (processo n.15.253/09 - Empresa J.C.S. Jotha Artes Gráfica - ME - CNPJ 05.696.401/0001-41) para o Hospital Geral de Arraial do Cabo, a equipe constatou as seguintes inconformidades:
Tabela 2 - Notas fiscais contendo rasuras em processos de pagamento do HGAC/RJ
	Empresa
	Nota Fiscal
	Data emissão
	Valor (R$) 

	J.C.S. Jotha Artes Gráfica - ME
	2265
	26/6/2009
	2.574,85

		rasurado
	17/6/2009
	1.445,36

		Total
		4.020,21

Fonte: Denasus/ Relatório de Auditoria 13783 MS/Segep/Denasus
	Verificou-se que não constam dos referidos processos as cartas de correções referentes às citadas notas fiscais, como dispõe o art. 16 do Regulamento do ICMS do RJ, Decreto Estadual do RJ 27.427 de 17/11/2000.
	Tendo em vista que os recursos utilizados são transferências de recursos da média e alta complexidade oriundas do FNS, concluiu-se que devem ser restituídos ao Fundo Nacional de Saúde, atualizados por índice oficial na forma da legislação aplicável. 
	Normas violadas: arts. 62 e 63 da Lei 4.320/1964
	Responsáveis identificados: Marcelo Paiva Paes de Oliveira (CPF XXX.099.577-XX) 
4.4	Irregularidade: Ausência de comprovação da regularidade dos pagamentos efetuados pela Secretaria Municipal de Saúde de Arraial do Cabo a Organizações da Sociedade Civil de Interesse Público (OSCIPs) , nos exercícios de 2009 a 2011 (Constatação 294896 do Relatório de Auditoria 13783 MS/Segep/Denasus) 
	Da análise dos processos 15.018/2009 e 15.168/2010, disponibilizados pela Secretaria Municipal de Saúde de Arraial do Cabo/RJ, referentes a pagamento da prestação de serviços elencados nos termos de parcerias firmados entre a Prefeitura Municipal de Arraial do Cabo/RJ e OSCIPs para a capacitação e educação continuada de recursos humanos, verificou-se que os valores foram liquidados de forma irregular.
	Informa-se que foram utilizados recursos do Fundo Nacional de Saúde/MS no valor de R$ 2.250.000,00 e do Tesouro Municipal no montante de R$ 4.500.000,00, totalizando R$ 6.750.000,00. Com base em termo de parceria celebrado com o Instituto Sorrindo para a Vida (CNPJ 06.888.897/0001-18, processo n. 15.018/2009) foram pagos valores no montante de R$ 5.500.000,00, sendo em 2009 R$ 2.250.000,00 com recursos do FNS. 
	Segundo a equipe do Denasus, para o Instituto Nacional de Integração Social Fluminense (CNPJ 36.488.419/0001-81, processo n. 15.168/2010) , foram repassados R$ 1.250.000,00, no exercício de 2011, com recursos da contrapartida municipal. As contas utilizadas nos pagamentos foram de n. 58.045-7 e 11.753-6 do FMS/Arraial do Cabo, do Banco do Brasil S.A.
	A equipe do Denasus verificou a ausência, no processo de pagamento 15.018/2009 e razão analítico da conta corrente 58045-7, de notas fiscais referentes às parcelas dos pagamentos realizados, contrariando o disposto nos arts. 62 e 63 da Lei 4.320/1964 e notas de liquidação orçamentária. Registrou-se, ainda, que no processo n.º 15.168/2010, também não consta relatório das atividades desenvolvidas no Hospital Geral de Arraial do Cabo, incluindo metas estabelecidas e/ou atingidas pelos profissionais e respectivos indicadores bem como relação nominal dos profissionais e seus respectivos cargos.
Tabela 3 - Pagamentos em que se verificou ausência de notas fiscais emitidas pelas OSCIPs beneficiárias.
	Data
	Valor

	2/4/2009
	250.000,00

	4/5/2009
	250.000,00

	8/6/2009
	250.000,00

	14/7/2009
	250.000,00

	12/8/2009
	250.000,00

	11/9/2009
	250.000,00

	14/10/2009
	250.000,00

	13/11/2009
	250.000,00

	15/12/2009
	250.000,00

	Total
	2.250.000,00

Fonte: Denasus/ Relatório de Auditoria 13783
5.	No relatório produzido pelo tomador de contas (peça 24) , estão circunstanciados os fatos acima relatados e imputada responsabilidade pelo dano ao erário oriundo das irregularidades na aplicação dos recursos repassados pelo FNS ao município nos exercícios aos Srs. Marcelo Paiva Paes de Oliveira (CPF XXX.099.577-XX) e Sérgio Pinheiro Soares (CPF XXX.905.597-XX) .
6.	Conforme relatado pelo tomador de contas, verifica-se que foram expedidas comunicações pelo Denasus aos responsáveis por via postal dando ciência do Relatório Preliminar da Auditoria 13783 e franqueando oportunidade de defesa (peça 19, p. 4-6) .
7.	Os Srs. Marcelo Paiva Paes de Oliveira e Sérgio Pinheiro Soares não apresentaram justificativas ao Denasus referentes às mencionadas constatações do Relatório de Auditoria. O Sr. Angelo Mônaco, secretário municipal de Saúde nomeado em 20/1/2011, apresentou justificativas e documentos. As justificativas oferecidas não mereceram acolhimento por parte da equipe responsável pela fiscalização, tendo sido mantidos os juízos quanto às irregularidades e os débitos apurados. 
8.	O Ministério da Transparência, Fiscalização e Controladoria-Geral da União emitiu relatório e certificado de auditoria concluindo pela responsabilidade dos ex-gestores pelos ilícitos geradores de dano ao erário e certificou a irregularidade das contas dos responsáveis (peças 25 e 26) . O dirigente do Órgão de Controle Interno emitiu parecer de sua competência, bem assim houve pronunciamento ministerial (peças 27 e 28, respectivamente) .
9.	Constatada na primeira instrução do feito nesta Unidade Técnica (peça 34) a existência de lacunas quanto ao suporte de evidência dos achados de auditoria, promoveram-se diligências ao Departamento Nacional de Auditoria do SUS e Secretaria Municipal de Saúde de Arraial do Cabo/RJ para obtenção relativa ao termo de parceria celebrado com o Instituto Sorrindo para a Vida (CNPJ 06.888.897/0001-18) e documentação de liquidação e pagamentos efetuados a essa entidade com recursos recebidos do Fundo Nacional de Saúde.
10.	Obtidos os elementos documentais necessários à sustentação da imputação das irregularidades geradoras do dano ao erário (peças 42, 49, 50 e 52) , esta Unidade Técnica emitiu novo pronunciamento (peça 54) considerando preenchidos os pressupostos de constituição e desenvolvimento válido e regular do processo. Divergiu-se parcialmente, todavia, das responsabilizações promovidas pelo tomador de contas, uma vez que não haviam sido consideradas as responsabilidades solidárias da entidade Instituto Sorrindo para a Vida e de seu dirigente Sr. Luiz Carlos Mandia.
11.	Em consequência, propôs-se realizar a citação dos responsáveis abaixo relacionados, para que, no prazo de quinze dias, apresentem alegações de defesa e/ou recolham, solidariamente, aos cofres do Fundo Nacional de Saúde as quantias a seguir indicadas, em face das irregularidades e condutas abaixo especificadas:
a.1) Irregularidade: não comprovação da boa e regular aplicação de parte dos recursos do Sistema Único de Saúde transferidos pelo Fundo Nacional de Saúde ao Fundo Municipal de Saúde de Arraial do Cabo/RJ, nos exercícios de 2009, 2010 e 2013, configurada pela ausência de apresentação da documentação comprobatória da execução de despesas no Hospital Geral de Arraial do Cabo (Constatação 294937 do Relatório de Auditoria 13783 MS/Segep/Denasus) . 
	
Responsáveis solidários: Marcelo Paiva Paes de Oliveira (CPF XXX.099.577-XX) e Sérgio Pinheiro Soares (CPF XXX.905.597-XX) 
	a.2) Irregularidade: não comprovação da boa e regular aplicação dos recursos do Sistema Único de Saúde transferidos pelo Fundo Nacional de Saúde ao Fundo Municipal de Saúde de Arraial do Cabo/RJ, configurada de ausência dos seguintes documentos relativos à comprovação de despesas correspondentes aos pagamentos efetuados pela Secretaria Municipal de Saúde de Arraial do Cabo/RJ à Organização da Sociedade Civil de Interesse Público Sorrindo para a Vida, no exercício de 2009, por força de Termo de Parceria (Constatação 294896 do Relatório de Auditoria 13783 MS/Segep/Denasus) :
i) relatórios das atividades desenvolvidas nos períodos de outubro a dezembro/2009, janeiro a março/2010, abril a junho/2010, julho a setembro/2010 e de outubro a dezembro;
ii) comprovantes de recolhimento dos encargos sociais e obrigações trabalhistas inerentes à execução do Termo de Parceria;
 termos de designação de responsável pela fiscalização (alínea 'f' da Cláusula Terceira do Termo de Parceria) e de Comissão de Avaliação do Termo de Parceria (alínea 'e', item II - Do Parceiro Público, Cláusula Terceira) ;
 parecer e relatório de auditoria independente sobre a aplicação dos recursos, conforme dispõe a Cláusula Quinta do Termo de Parceria; e
 prestação de contas devida no prazo de sessenta dias a contar do encerramento da vigência do Termo de Parceria, na forma estipulada na a Cláusula Quinta do Termo de Parceria.
Responsáveis solidários: Marcelo Paiva Paes de Oliveira (CPF XXX.099.577-XX) , Luiz Carlos Mandia (CPF XXX.072.418-XX) e Instituto Sorrindo para a Vida (CNPJ 06.888.897/0002-07) 
12.	Levadas a efeito as citações na forma autorizada pelo Ministro-Relator (peça 54) , verifica-se que os Srs. Marcelo Paiva Paes de Oliveira e a Oscip Instituto Sorrindo para a Vida não apresentaram alegações de defesa e tampouco recolheram o valor do débito. Cumpre observar que o Sr. Marcelo Paiva Paes de Oliveira requereu e obteve dilação do prazo para defesa (peças 74-77) , porém manteve-se silente no novo interstício concedido.
13.	Também citados regulamente, os Srs. Sérgio Pinheiro Soares e Luiz Carlos Mandia apresentaram as alegações de defesa que integram as peças 84 e 71/72 dos autos, respectivamente.
EXAME TÉCNICO
Caracterização das Irregularidades Geradoras do Dano ao Erário
14.	As irregularidades geradoras de dano ao erário consignadas no relatório do Denasus referem-se à ausência de apresentação de documentos aptos a comprovar a regular execução financeira e física de despesas custeadas com recursos do SUS no Hospital Geral de Arraial do Cabo/RJ, conforme abaixo detalhado:
 ausência de apresentação de processos de pagamento relativos à execução de despesas no montante de R$ 943.237,36 pela Secretaria Municipal de Saúde de Arraial do Cabo/RJ (Constatação 294937 do Relatório de Auditoria 13783 do Denasus) ; 
 liquidação e pagamento de despesas com fornecedor em situação de irregularidade fiscal no valor de R$ 38.252,48 (Constatação 294886 do Relatório de Auditoria 13783 do Denasus) ;
 liquidação de despesas referentes à aquisição de Material Gráfico (processo n.15.253/09 - Empresa J.C.S. Jotha Artes Gráfica - ME - CNPJ 05.696.401/0001-41) com base em notas fiscais com rasuras (Constatação 294803 do Relatório de Auditoria do Denasus) ;
 ausência de comprovação da regularidade dos pagamentos efetuados pela Secretaria Municipal de Saúde de Arraial do Cabo a Organizações da Sociedade Civil de Interesse Público (OSCIPs) , nos exercícios de 2009 a 2011 (Constatação 294896 do Relatório de Auditoria do Denasus) 
15.	A ausência de apresentação à auditoria do Denasus de processos de pagamento que permitam a formação de juízo quanto à regular execução físico-financeira dos recursos repassados fundo a fundo em 2009, 2010 e 2013, configura violação ao disposto no art. 37, caput c/c o art. 70, parágrafo único, da Constituição da República Federativa do Brasil, art. 93 do Decreto-lei 200/67, art. 66 do Decreto 93.872/1996.
16.	A realização de pagamentos sem o devido suporte documental que demonstre a efetiva contraprestação em bens e serviços acarreta a presunção relativa da existência de dano ao erário, conforme entendimento jurisprudencial pacífico desta Corte de Contas. A regularidade do pagamento com recursos públicos somente é assegurada coma observância dos procedimentos prévios de empenho e liquidação da despesa fixados na Lei 4.320/1964 e demais normas regentes, conforme entendimento expresso no seguinte trecho do voto condutor do Acórdão 3134/2012-TCU-Plenário: 
As normas de administração financeira e orçamentária estabelecem rito procedimental que confere segurança ao gestor público na concretização das ações demandadas para a consecução dos objetivos da Unidade Administrativa. Assim, a realização da despesa deve pautar-se estritamente pelas disposições contidas na Lei 4.320/1964, nas leis de diretrizes orçamentárias, na Lei Orçamentária Anual, na Lei de Responsabilidade Fiscal e legislação correlata.
Os artigos 60 a 64 da Lei 4.320/1964 tratam do empenho, da liquidação e do pagamento da despesa.
 (...) 
A regular execução da despesa - empenho, liquidação e pagamento - impõe primariamente a comprovação da prestação dos serviços e/ou fornecimento de bens para só então ser autorizado o pagamento.
17.	Sabe-se que, na seara do Direito Financeiro, cabe ao responsável demonstrar, por meio da documentação exigida na legislação de regência, a boa e regular aplicação dos recursos públicos federais geridos, em obediência ao disposto nos arts. 70, parágrafo único, da Constituição Federal; 93 do Decreto-Lei nº 200/1967 e 66 e 145 do Decreto nº 93.872/1986. 
18.	Ante esse arcabouço normativo, os gestores municipais deveriam ter comprovado que os saques de recursos do SUS tiveram contrapartida pagamentos por efetiva prestação de serviços à Administração, devendo igualmente ser comprovada a vinculação às finalidades legais.
19.	É pacífica a jurisprudência desta Corte quanto ao caráter indispensável da demonstração do vínculo causal entre as despesas realizadas e os recursos federais recebidos para comprovação da regular aplicação de transferências (Acórdão 933/2013-TCU-Plenário - Ministra Ana Arraes, 6098/2017 - TCU - Primeira Câmara - Rel. Ministro Benjamin Zymler, 9544/2017 - TCU - Segunda Câmara - Rel. Min. Augusto Nardes, dentre muitos outros) . 
20.	De igual forma, a ausência de documentos de despesa que comprovem a aplicação dos recursos transferidos pelo FNS ao Fundo Municipal de Saúde e utilizados para pagamentos ao Instituto Sorrindo para a Vida por força de termo de parceria configura violação às normas acima citadas e autoriza a presunção de dano ao erário.
21.	A auditoria do Denasus constatou que não foram comprovadas as ações de acompanhamento e fiscalização previstas em lei e no próprio termo de parceria, não houve apresentação da prestação de contas final e tampouco dos documentos relativos à execução físico-financeira, em especial as notas fiscais relativas aos serviços prestados.
22.	Frise-se que a caracterização de dano ao erário, no caso de ausência ou inépcia de notas fiscais emitidas por Oscip, depende da avaliação de outros elementos que permitam aferir a execução da despesa e do nexo de causalidade financeiro, tendo em consideração os seguintes entendimentos desta Corte de Contas:
Acórdão
5266/2018 - TCU - Primeira Câmara, Rel. Min. Weder de Oliveira
Enunciado
A ausência das notas fiscais comprobatórias do pagamento das despesas constantes na prestação de contas pode ser relevada, excepcionalmente, diante da comprovação do emprego dos recursos no objeto conveniado, com fundamento no princípio da verdade material.
Acórdão 
752/2015 - TCU - Plenário, Rel. Min. Ana Arraes
Enunciado
O pagamento de serviço de fornecimento de mão de obra, inclusive os prestados por Oscip, exige prévia observância das regras de liquidação de despesas (art. 62 e 63 da Lei 4.320/1964) , sendo necessário restar provado, por meio de documentos hábeis, que os recursos federais transferidos foram aplicados nas despesas incorridas com as obrigações trabalhistas e previdenciárias. Notas fiscais genéricas não demonstram, por si sós, a aplicação dos recursos. A omissão culposa na verificação do cumprimento das obrigações trabalhistas e previdenciários da contratada sujeita a administração pública à responsabilização subsidiária.
23.	Ante a ausência de demonstração da regular prestação dos serviços pactuados e da omissão no dever de prestação de contas, corrobora-se o juízo do Denasus e do tomador de contas de prejuízo aos cofres do FNS em decorrência da ausência de comprovação da aplicação dos recursos transferidos pela municipalidade à entidade parceira nos exercícios de 2009.
24.	Quanto à irregularidade nos procedimentos de liquidação e pagamento de despesas de obras e instalações no HGAC no valor de R$ 38.252,48, discorda-se da caracterização de dano ao erário contida no relatório do Denasus com base exclusivamente na ausência de comprovação da regularidade do credor para com a Seguridade Social. 
25.	Com efeito, ainda que a ausência de comprovação de regularidade do contratado pela Administração Pública para com a Previdência Social configure grave infração normativa, contrariando o preceituado na alínea 'a' do inciso 1º do art. 47 da Lei 8.212/1991 e art. 29 e 113 da Lei 8.666/1993, não se mostra suficiente, por si só, para caracterizar dano ao erário. 
26.	Somente seria cabível a imputação de prejuízo caso houvesse evidências de ilegitimidade/inexecução da despesa, incorreção do valor pago e/ou de vícios na identificação do credor, circunstâncias que não foram apontadas pela auditoria do Denasus. 
27.	Importa ressaltar que a retenção de pagamentos por serviços regularmente prestados em razão de situação de irregularidade perante a Seguridade Social configura enriquecimento sem causa por parte da Administração Pública, conforme jurisprudência desta Corte de Contas (Acórdão 964/2012-TCU-Plenário - Rel. Min. Walton Alencar Rodrigues) . 
28.	Ante a ausência de evidências de inexecução, ilegitimidade ou superfaturamento, deve-se formar juízo de exclusão dessa parcela do débito, deixando-se de propor a realização de audiência do responsável em razão da prescrição da pretensão punitiva, uma vez que o fato ocorreu há mais de dez anos.
29.	Quanto à liquidação de despesas referentes à aquisição de Material Gráfico (Empresa J.C.S. Jotha Artes Gráfica - ME - CNPJ 05.696.401/0001-41) com base em notas fiscais contendo sinais de adulteração, verifica-se que a documentação obtida na diligência corrobora a constatação de rasura no preenchimento e na numeração dos documentos.
30.	Não obstante, verifica-se que se trata de rasuras no preenchimento de apenas um dos preços dos produtos adquiridos (Nota Fiscal 2265) e na numeração de um documento (Nota Fiscal 2264) . Essas inconformidades não autorizam presunção de inidoneidade do documento e tampouco impedem a identificação dos elementos necessários à liquidação das despesas. Ademais, verifica-se que houve atesto do recebimento do material no verso dos documentos e há compatibilidade das informações de credor, data, valor e objeto com o empenho e ordem de pagamento respectivos constantes do processo (peça 50, p. 15-19) 
31.	Em tais circunstâncias, conclui-se que se trata de irregularidades de natureza estritamente tributária que não obstam, por si sós, a demonstração do nexo causal entre as despesas e os recursos desembolsados. 
32.	Portanto, não se sustenta a imputação de débito apontada pelo Denasus, devendo igualmente ser excluída a parcela correspondente do débito.
Individualização de condutas
33.	Considerando os ilícitos acima identificados, a imputação de responsabilidade atende em parte aos pressupostos estabelecidos na jurisprudência desta Corte de Contas. Com efeito, há elementos para individualizar as condutas, o nexo de causalidade entre estas e as irregularidades geradoras do dano e está caracterizada a atuação, no mínimo culposa, dos responsáveis. Não obstante, há lacunas de responsabilização, conforme a seguir demonstrado.
34.	No entendimento do Tomador de Contas, a responsabilidade pela ausência de comprovação da regularidade de aplicação dos recursos nas unidades de saúde deve incidir sobre os secretários municipais de Arraial do Cabo/RJ, conforme os períodos de gestão discriminados nos atos à peça 5 e detalhados na tabela infra. 
	Responsável
	CPF
	Cargo à época dos fatos
	Período de gestão

	Marcelo Paiva Paes de Oliveira 
	XXX.099.577-XX
	Secretário Municipal de Saúde
	2/1/2009 a 20/1/2011

	Sérgio Pinheiro Soares 
	XXX.905.597-XX
	Secretário Municipal de Saúde 
	12/9/2011 a 31/12/2012 e 2/1/2013 a 20/10/2013

35.	Cumpre observar que, conforme disposto no art. 9º, caput e inciso III, da Lei n. 8.080/1990, é competência do secretário municipal de saúde a gestão do Sistema Único de Saúde (SUS) na esfera municipal. Há fortes indícios de culpabilidade dos referidos agentes, uma vez que deveriam ter apresentado comprovação documental da execução físico-financeira dos recursos em conformidade com as normas aplicáveis e que fossem atingidos os objetivos fixados nas normas regentes do programa e no planejamento das ações do SUS no município. 
26.	Importa, finalmente, examinar a responsabilidade solidária da Oscip Sorrindo para a Vida, beneficiária dos pagamentos sem comprovação de regular contraprestação. Conforme acima exposto, por força do termo de parceria celebrado com a municipalidade, a entidade Instituto Sorrido para a Vida assumiu a responsabilidade pela gestão e prestação de contas dos recursos oriundos do FNS e pagos pela SMS de Arraial do Cabo/RJ.
37.	Ante a ausência de comprovação da regularidade da aplicação dos recursos e a violação do dever de prestação de contas insculpido no art. 70, parágrafo único, da CRFB e legislação infraconstitucional aplicável, impõe-se a responsabilização solidária da Oscip pelo dano ao erário apurado. 
38.	Firmou-se no Acórdão 2763/2011-TCU-Plenário, Rel. Min. Augusto Sherman o entendimento de que a pessoa jurídica de direito privado beneficiária de transferências voluntárias de recursos públicos da União atua como gestora pública e deve responder solidariamente com seus dirigentes por prejuízos causados ao erário. 
39.	Nessa linha de compreensão, destaque-se o seguinte enunciado da jurisprudência selecionada deste TCU:
Acórdão 1853/2015-TCU-Plenário, Rel. Min. Benjamin Zymler
Enunciado
Dirigente de Oscip que administra recursos públicos repassados à entidade responde solidariamente com esta quando houver dano ao erário na execução de termo de parceria, uma vez que assume a responsabilidade pela correta execução do objeto avençado.
40.	Ainda que o termo de parceria sob exame não tenha sido celebrado com a União, houve repasse de recursos federais pela SMS de Arraial do Cabo/RJ para execução da avença. Impõe-se, portanto, a responsabilização solidária do Instituto Sorrindo para a Vida e do dirigente que celebrou o termo de parceria e dirigiu a Oscip durante a vigência do pacto, Sr. Luiz Carlos Mandia (CPF XXX.072.418-XX) . 
41.	Portanto, encontram-se elementos probatórios nos autos que autorizam a responsabilização solidária dos Srs. Marcelo Paiva Paes de Oliveira (CPF XXX.099.577-XX) , Sérgio Pinheiro Soares (CPF XXX.905.597-XX) e Luiz Carlos Mandia (CPF XXX.072.418-XX) e da sociedade civil Instituto Sorrindo para a Vida (CNPJ 06.888.897/0002-07) pelos débitos relativos aos recursos transferidos pelo FNS ao Fundo Municipal de Arraial do Cabo/RJ. 
	Viabilidade do estabelecimento regular do contraditório 
42.	Verifica-se que o interstício entre as datas de ocorrência das irregularidades geradoras do dano ao erário, pagamento irregular de despesas nos exercícios de 2009, 2010, 2011 e 2013, e a data da primeira notificação válida dos dirigentes responsáveis é inferior a dez anos. 
43.	As primeiras notificações dando ciência aos Srs. Sérgio Pinheiro Soares e Marcelo Paiva Paes de Oliveira das irregularidades constatadas na auditoria do Denasus (Ofícios DIAUD/RJ 29, 30, de 14/1/2014) foram efetivadas em 17/1/2014 e 27/1/2014, respectivamente (peça 1, p. 2 e p. 19, p. 6) . 
44.	Considerando essas datas, não houve transcurso de prazo superior a dez anos entre as datas de ocorrência das irregularidades em questão e a primeira notificação válida.
45.	Em tais circunstâncias não há óbice ao estabelecimento regular do contraditório, considerando o parâmetro estabelecido no art. 6º, inciso II, da Instrução Normativa TCU 71/2012.
46.	Relativamente ao Sr. Luiz Carlos Mandia e a Oscip Sorrindo para a Vida, constata-se que não foram notificados na fase interna da TCE, somente tendo sido chamados a responder pelas irregularidades na execução do termo de parceria por ocasião da citação efetuada nestes autos em 18/5/2020 e 9/10/2020, respectivamente.
47.	A despeito de ter transcorrido prazo superior a dez anos entre as datas de ocorrência e o primeiro chamamento dos responsáveis aos autos, deve-se ter presente que o arquivamento do feito em tal hipótese não é automático, devendo ser apurado se houve efetivo prejuízo na situação concreta sob exame. Tal exame será desenvolvido abaixo no contexto da análise das alegações de defesa ofertadas pelo Sr. Luiz Carlos Mandia.
	Quantificação do débito e valor mínimo para instauração
48.	Conforme se extrai do relatório do Tomador de Contas Especial e do Relatório de Auditoria 13783 MS/SGEP/Denasus, o valor histórico do débito seria de R$ 3.235.510,05. Considerando, todavia, o juízo de não-configuração de dano ao erário relativamente às constatações 294886, os débitos associados às irregularidades constatadas alcançam valor histórico total de R$ 3.193.237,36. 
49.	As datas de ocorrência dos débitos consignadas no relatório do Denasus correspondem aos lançamentos na conta corrente do Fundo Municipal de Saúde, conforme documentos obtidos nas diligências (Conta: 201010401 - Banco do Brasil 58.045-7 - FMS, peça 42, p. 45/152) 
50.	Conforme relatório de atualização à peça 55, o valor do débito atualizado até 7/5/2020 corresponde a R$ 5.576.639,18. Conforme se verifica no relatório de cálculo de débito (peça 54) , as irregularidades acima descritas configuram prejuízo ao erário, cujo valor atualizado até 1/1/2017 é R$ 4.979.638,94, superior ao limite de R$ 100.000,00, fixado pelo art. 6º, inciso I, da Instrução Normativa TCU 71/2012, com a redação dada pela IN TCU 76/2016. 
	Configuração da Prescrição da Pretensão Punitiva
51.	Observa-se ter se consumado, em relação a parte dos ilícitos em debate, a prescrição da pretensão punitiva por parte do TCU que, nos termos do entendimento firmado no Acórdão 1441/2016-TCU-Plenário - Rel. Min. Benjamin Zymler, subordina-se ao prazo geral de prescrição indicado no art. 205 do Código Civil, qual seja, dez anos contados a partir da data de ocorrência da irregularidade sancionada, nos termos do art. 189 do Código Civil.
52.	As irregularidades em apreciação nesta TCE ocorreram nos exercícios de 2009 a 2013 e o despacho do Ministro-Relator que determinou citação dos responsáveis foi exarado em 12/5/2020, interrompendo o fluxo do prazo prescricional.
53.	Portanto, para os ilícitos ocorridos até 11/5/2010, já se consumou a prescrição da pretensão punitiva. Relativamente às ocorrências posteriores a essa data, não há óbice à proposição de aplicação à responsável das sanções previstas na Lei 8.443/1992 uma vez que as imputações de ilícitos ainda não foram alcançadas pela prescrição.
	EXAME DAS CITAÇÕES
	Revelia dos Srs. Marcelo Paiva Paes de Oliveira (CPF XXX.099.577-XX) e da Oscip Instituto Sorrindo para a Vida (CNPJ 06.888.897/0002-07) 
54.	Apesar de terem tomado ciência dos expedientes citatórios que lhes foram encaminhados, conforme atestam os avisos de recebimento (AR) que compõem as peças 68 e 92, os responsáveis mencionados não atenderam à citação e tampouco recolheram os débitos decorrentes das irregularidades mencionadas nos expedientes respectivos.
55.	Preliminarmente, cumpre tecer breves considerações sobre a forma como são realizadas as comunicações processuais no TCU. A esse respeito, destacam-se o art. 179, do Regimento Interno do TCU (Resolução 155, de 4/12/2002) e o art. 4º, inciso III, § 1º, da Resolução TCU 170, de 30 de junho de 2004, in verbis:
Art. 179. A citação, a audiência ou a notificação, bem como a comunicação de diligência, far-se-ão:
I - mediante ciência da parte, efetivada por servidor designado, por meio eletrônico, fac-símile, telegrama ou qualquer outra forma, desde que fique confirmada inequivocamente a entrega da comunicação ao destinatário;
II - mediante carta registrada, com aviso de recebimento que comprove a entrega no endereço do destinatário;
III - por edital publicado no Diário Oficial da União, quando o seu destinatário não for localizado
 (...) 
Art. 3º As comunicações serão dirigidas ao responsável, ou ao interessado, ou ao dirigente de órgão ou entidade, ou ao representante legal ou ao procurador constituído nos autos, com poderes expressos no mandato para esse fim, por meio de:
I - correio eletrônico, fac-símile ou telegrama;
II - servidor designado;
III - carta registrada, com aviso de recebimento;
IV - edital publicado no Diário Oficial da União, quando o seu destinatário não for localizado, nas hipóteses em que seja necessário o exercício de defesa'.
Art. 4º. Consideram-se entregues as comunicações:
I - efetivadas conforme disposto nos incisos I e II do artigo anterior, mediante confirmação da ciência do destinatário;
II - realizadas na forma prevista no inciso III do artigo anterior, com o retorno do aviso de recebimento, entregue comprovadamente no endereço do destinatário;
III - na data de publicação do edital no Diário Oficial da União, quando realizadas na forma prevista no inciso IV do artigo anterior.
§ 1º O endereço do destinatário deverá ser previamente confirmado mediante consulta aos sistemas disponíveis ao Tribunal ou a outros meios de informação, a qual deverá ser juntada ao respectivo processo.
 (...) .
56.	O teor das normas transcritas evidencia que a validade da citação via postal não depende de que o aviso de recebimento seja assinado pelo próprio destinatário da comunicação, o que dispensa, no caso em tela, a entrega do AR em 'mãos próprias'. A exigência da norma é no sentido de o Tribunal verificar se a correspondência foi entregue no endereço correto, residindo aqui a necessidade de certeza inequívoca.
57.	Não é outra a orientação da jurisprudência do TCU, conforme se verifica dos Acórdão 3648/2013-TCU-Segunda Câmara, Relator Ministro JOSÉ JORGE; 1019/2008 - TCU - Plenário, Rel. Min. BENJAMIN ZYMLER) e 1526/2007 TCU Plenário, Rel. Min. AROLDO CEDRAZ, dentre muitos outros.'
58.	 A validade do critério de comunicação processual do TCU foi referendada pelo Supremo Tribunal Federal, nos termos do julgamento do MS-AgR 25.816/DF, por meio do qual se afirmou a desnecessidade da ciência pessoal do interessado, entendendo-se suficiente a comprovação da entrega do 'AR' no endereço do destinatário.
59.	No caso sob exame, as citações mostram-se válidas por terem sido efetuadas nos endereços disponíveis nas bases utilizadas por este Tribunal. Além disso, o Sr. Marcelo Paiva Paes de Oliveira compareceu aos autos para requisitar prorrogação do prazo para oferta de defesa, evidenciando a ciência da citação.
60.	Ao não apresentarem alegações de defesa, os responsáveis citados optaram por não de exercer o direito ao contraditório e à ampla defesa, princípios insculpidos na Constituição da República Federativa do Brasil de 1988, bem como não se desincumbiram do ônus de produzir provas da regular aplicação dos recursos sob sua responsabilidade. 
61.	Conforme assentado na jurisprudência deste TCU, em sede de processos de contas, a configuração da revelia não gera presunção de veracidade das irregularidades atribuídas aos responsáveis revéis, sendo indispensável ao julgamento pela irregularidade das contas a presença de prova suficiente da fatos e condutas contrários à lei (Acórdão 4704/2014-TCU-Primeira Câmara - Rel. Min. Bruno Dantas, 2369/2013 - TCU - Primeira Câmara - Rel. Min. Benjamin Zymler, 2070/2015 - TCU - Plenário - Rel. Min. Vital do Rêgo, dentre muitos outros) . 
62.	Nesse sentido, verifica-se que estão adequadamente caracterizados e lastreados em evidências os ilícitos praticados e a respectiva responsabilidade do então prefeito municipal e da entidade beneficiária da transferência, conforme indicado pareceres lançados nos autos acima sintetizados. 
63.	Portanto, não tendo sido contestadas as imputações veiculadas na citação efetivada, permanecem caracterizadas as irregularidades apontadas nas conclusões do Relatório Completo do Tomador de Contas Especial e na instrução inicial lançada neste feito por esta Unidade Técnica.
64.	Assim sendo, devem os responsáveis arrolados ser considerados revéis, dando-se prosseguimento ao processo nos termos do art. 12, §º 3, da Lei 8.443/1992.
	Alegações de defesa do Sr. Luiz Carlos Mandia
65.	Suscita a configuração das pretensões punitiva e ressarcitória por parte desta Corte de Contas em razão do decurso de lapso superior a cinco anos entre o último fato que originou o débito e a citação, na forma preceituada nos arts. 1º e 2º da Lei Federal n. 9.873/1999.
66.	Referencia jurisprudência do Superior Tribunal de Justiça no sentido da prescritibilidade quinquenal da pretensão punitiva em hipótese de ilícitos na gestão de recursos públicos federais.
67.	O responsável assevera não ter praticado qualquer conduta vinculada a prejuízo ao erário, não tendo sido demonstrada nos autos a relação causal de suas ações com o prejuízo apurado. Afirma que as contas relativas ao Instituto Sorrindo para Vida foram prestadas à época conforme obrigações assumidas pela entidade no termo de parceria pactuado com a Prefeitura de Arraial do Cabo. 
68.	Argumenta que não estava obrigado a prestar contas dos recursos a este Tribunal de Contas da União e tampouco incumbia-lhe auxiliar a prefeitura municipal no cumprimento de tal dever. Por essa razão, entende, a ausência de apresentação documentos pela municipalidade não pode servir de base para imputação de responsabilidade a entidade parceira e seu dirigente.
69.	Entende estar evidenciado nos autos que a responsabilidade pelo dano ao erário deve ser atribuída ao Srs. Marcelo Paiva Paes de Oliveira e Sérgio Pinheiro Soares responsáveis à época dos fatos pelas prestações de contas do Município de Arraial do Cabo relativo ao convênio de parceira realizado com o Instituto Sorrindo, conforme disposto nos artigos 70, § único da CF/88; 93 do Decreto Lei nº 200/1967; 66 e 145 do Decreto nº 93872/1986.
70.	Com suporte nessas alegações, requer o arquivamento do feito por ausência de responsabilidade na apresentação de contas e documentos perante o Tribunal de Contas da União, que no caso seria da municipalidade.
71.	Manifesta entendimento de que a legislação vigente impõe a guarda de documentos relativos à execução de despesa pública pelo prazo de cinco, de modo que não se poderia mais exigir, após o transcurso de prazo superior a dez anos que o defendente tenha posse de documentos relativos à aplicação dos recursos questionados
72.	Nesse sentido, assevera que sua citação foi feita anos depois da prática do ato reputado ilícito, violando os princípios da segurança jurídica e dada ampla defesa, tendo em consideração a maior dificuldade de produção de prova documental.
73.	Requer, alternativamente, concessão de prazo adicional de 30 dias para apresentação das alegações de defesa de forma a viabilizar a localização de documentos que ainda restam do período indicado.
74.	Relata ser idoso e portador de doença crônica e, portanto, integrante do chamado grupo de risco frente ao COVID-19, circunstâncias que obstariam sua capacidade de produzir provas em sua defesa.
	Análise
75.	Quanto à alegada prescrição da pretensão de ressarcimento, deve-se contrapor que esta Corte de Contas tem sustentado o entendimento pela imprescritibilidade das ações de ressarcimento de dano ao erário, com fundamento no art. 37, § 5º, da Constituição Federal, e na Súmula TCU 282.
76.	Não obstante a fixação de novo paradigma jurisprudencial pelo Supremo Tribunal Federal sobre a matéria em sede de Repercussão Geral (Tema 899, fixado por intermédio do acórdão prolatado no RE 636886/AL) , este TCU tem entendido que a nova tese não se aplica à prescrição do processo de controle externo no âmbito deste Tribunal de Contas, mas sim da prescrição intercorrente ocorrida durante a fase de execução do acórdão condenatório do TCU.
77.	Citem-se, nessa vertente, numerosos arestos recentes deste Tribunal sustentando a tese da imprescritibilidade da pretensão ressarcitória no âmbito do processo de controle externo, a exemplo dos Acórdão 5236/2020-TCU-Primeira Câmara, 6.171/2020-TCU-Segunda Câmara, 6.084/2020-TCU-Primeira Câmara, 5.681/2020-TCU- Segunda Câmara, 6.846/2020-TCU-2ª Câmara, 6.676/2020-TCU-2ª Câmara, 6.707/2020-TCU-2ª Câmara, 6.473/2020-TCU-1ª Câmara, 6.466/2020-TCU-1ª Câmara, 6.465/2020-TCU-1ª Câmara, entre outros.
78.	Em conformidade com a orientação jurisprudencial atual, deve-se rejeitar as alegações de consumação da ocorrência da prescrição da pretensão ressarcitória do débito apurado nestas contas especiais, deixando-se consignada ressalva relativa ao novo entendimento fixado pelo Supremo Tribunal Federal no aresto acima citado.
79.	Relativamente à prescrição da pretensão sancionatória, as alegações merecem acolhimento, apesar de que por fundamento diverso do suscitado pelo defendente. Conforme acima demonstrado, já se consumou a prescrição decenal da punibilidade para os ilícitos ocorridos até 12/5/2010.
80.	Enfocando as alegações substanciais de mérito, verifica-se que o responsável não apresentou qualquer documento ou informação relativa à comprovação da aplicação dos recursos transferidos à Oscip Sorrindo para a Vida por força do termo de parceria.
81.	A defesa circunscreve-se, essencialmente, ao argumento de que o dever de prestar contas dos referidos recursos às instâncias federais de controle incidiria exclusivamente sobre os gestores municipais. A responsabilidade da entidade parceira, em seu entendimento, estaria limitada à apresentação da prestação de contas à municipalidade, dever que teria sido regularmente cumprido.
82.	Tal linha de argumentação não encontra sustentação nas normas de regência e tampouco na jurisprudência desta Corte de Contas. O dever de prestar contas ao Tribunal de Contas da União de recursos, bens e valores da União abrange todo e qualquer agente que os administre por força do disposto no art. 70, parágrafo único, da Constituição da República de 1988. 
83.	As Organizações da Sociedade Civil de Interesse Público (Oscip) são pessoas jurídicas de direito privado sem fins lucrativos que tenham por objeto social a promoção de atividades de interesse público. As Oscips são qualificadas pelo Ministério da Justiça como de interesse público quando atendem às exigências sobre estrutura, funcionamento e prestação de contas instituídas pelos arts. 3º e 4º da Lei 9.790/1999 e regulamentadas pelo Decreto 3.100/1999.
84.	A qualificação concedida confere aptidão às entidades para celebrar Termo de Parceria, instrumento que disciplina o regime específico de mútua cooperação com a Administração Pública para o fomento e a execução das atividades de interesse público previstas no art. 3º da Lei 9.790/1999. 
85.	A celebração do termo de parceria impõe aos órgãos da Administração Pública e aos conselhos de políticas públicas competentes o dever de acompanhar e fiscalizar a execução do pacto e às Oscips o cumprimento de deveres de fiscalização da execução e prestação de contas na forma dos arts. 11, 12 e 15B da Lei 9.790/1999, assim vazados:
 Art. 11. A execução do objeto do Termo de Parceria será acompanhada e fiscalizada por órgão do Poder Público da área de atuação correspondente à atividade fomentada, e pelos Conselhos de Políticas Públicas das áreas correspondentes de atuação existentes, em cada nível de governo.
§ 1o Os resultados atingidos com a execução do Termo de Parceria devem ser analisados por comissão de avaliação, composta de comum acordo entre o órgão parceiro e a Organização da Sociedade Civil de Interesse Público.
§ 2o A comissão encaminhará à autoridade competente relatório conclusivo sobre a avaliação procedida.
§ 3o Os Termos de Parceria destinados ao fomento de atividades nas áreas de que trata esta Lei estarão sujeitos aos mecanismos de controle social previstos na legislação.
Art. 12. Os responsáveis pela fiscalização do Termo de Parceria, ao tomarem conhecimento de qualquer irregularidade ou ilegalidade na utilização de recursos ou bens de origem pública pela organização parceira, darão imediata ciência ao Tribunal de Contas respectivo e ao Ministério Público, sob pena de responsabilidade solidária.
 (...) 
Art. 15-B. A prestação de contas relativa à execução do Termo de Parceria perante o órgão da entidade estatal parceira refere-se à correta aplicação dos recursos públicos recebidos e ao adimplemento do objeto do Termo de Parceria, mediante a apresentação dos seguintes documentos:    
I - relatório anual de execução de atividades, contendo especificamente relatório sobre a execução do objeto do Termo de Parceria, bem como comparativo entre as metas propostas e os resultados alcançados;    
II - demonstrativo integral da receita e despesa realizadas na execução;    
III - extrato da execução física e financeira
IV - demonstração de resultados do exercício;    
V - balanço patrimonial;
VI - demonstração das origens e das aplicações de recursos;    
VII - demonstração das mutações do patrimônio social;    
VIII - notas explicativas das demonstrações contábeis, caso necessário;    
IX - parecer e relatório de auditoria, se for o caso. 
86.	As oscips que recebem recursos por força de termo de parceria devem prestar contas na forma disciplinada pelo art. 4º, VII, da Lei 9.790/1999, verbis,
Art. 4º Atendido o disposto no art. 3º, exige-se ainda, para qualificarem-se como Organizações da Sociedade Civil de Interesse Público, que as pessoas jurídicas interessadas sejam regidas por estatutos cujas normas expressamente disponham sobre:
 (...) 
VII - as normas de prestação de contas a serem observadas pela entidade, que determinarão, no mínimo:
a) a observância dos princípios fundamentais de contabilidade e das Normas Brasileiras de Contabilidade;
b) que se dê publicidade por qualquer meio eficaz, no encerramento do exercício fiscal, ao relatório de atividades e das demonstrações financeiras da entidade, incluindo-se as certidões negativas de débitos junto ao INSS e ao FGTS, colocando-os à disposição para exame de qualquer cidadão;
c) a realização de auditoria, inclusive por auditores externos independentes se for o caso, da aplicação dos eventuais recursos objeto do termo de parceria conforme previsto em regulamento;
d) a prestação de contas de todos os recursos e bens de origem pública recebidos pelas Organizações da Sociedade Civil de Interesse Público será feita conforme determina o parágrafo único do art. 70 da Constituição Federal. (grifo nosso) 
87.	Induvidoso, portanto, que a entidade da sociedade civil de interesse público que administra recursos federais submete-se ao dever de prestar contas tanto ao ente de direito público parceiro quanto aos Controles Interno e Externo de sua regular aplicação na forma da legislação aplicável.
88.	No caso sob exame, a Secretaria Municipal de Saúde celebrou Termo de Parceria com a Oscip Sorrindo para a Vida objetivando a capacitação e educação continuada de recursos humanos, visando à modernização e eficiência dos serviços públicos para a população na área da Saúde com acompanhamento e a execução de Programa para Implementação da Rede Pública Municipal de Saúde.
89.	O responsável afirma que as contas foram prestadas à municipalidade, porém não apresentou qualquer comprovação nesse sentido e tampouco quaisquer evidências da regularidade do emprego dos recursos administrados pela entidade no curso de sua gestão.
90.	Quanto ao prejuízo ao contraditório em razão do longo prazo decorrido desde os fatos, deve-se contrapor que a inviabilidade do exercício regular do contraditório e da ampla defesa deve ser demonstrado em cada caso em concreto, conforme jurisprudência firme desta Corte de Contas:
Acórdão 2630/2015-TCU-Segunda Câmara, Relator Min. Augusto Nardes
Enunciado
A instauração de tomada de contas especial, após o exaurimento do prazo regulamentar para guarda de documentos relacionados à aplicação de recursos federais descentralizados mediante convênio, não produz, em toda e qualquer situação, prejuízo à ampla defesa ou à constituição do contraditório. A configuração de prejuízo à defesa, em função de demora na instauração das contas especiais, depende da análise de cada caso concreto.
Acórdão
Acórdão 1304/2018-TCU-Primeira Câmara, Relator Min. Bruno Dantas
Enunciado
O prejuízo à ampla defesa e ao contraditório decorrente da citação tardia deve ser efetivamente demonstrado pelo responsável com a indicação do obstáculo ou da dificuldade concreta que implicou prejuízo à defesa, não sendo suficiente a mera alegação.
91.	A título de justificativa para a não-apresentação da documentação comprobatória exigida, o defendente alega que seria inexigível a guarda de documentos após o transcurso de cerca de dez anos desde os fatos. Sobre a guarda da documentação comprobatória, verifica-se houve previsão no termo de parceria que os documentos comprobatórios das despesas realizadas deveriam ser mantidos na sede da entidade parceira por, no mínimo, cinco anos, conforme abaixo transcrito:
Subcláusula Segunda - Os originais dos documentos comprobatórios das receitas e despesas constantes dos demonstrativos de que trata o inciso II da Subcláusula anterior deverão ser arquivados na sede da OSCIP por, no mínimo, cinco anos, separando-se aqueles de origem pública daqueles da própria OSCIP.
92.	Constata-se, portanto, que transcorreu prazo superior ao mencionado no termo de parceria desde o período em que supostamente foram efetuadas as despesas. Não obstante, verifica-se que a documentação relativa à execução financeira do termo de parceria pela municipalidade foi obtida na diligência promovida por esta Unidade Técnica ao Denasus. O exame do processo de pagamento n. 15.018/2009, relativo à execução financeira do termo de parceria firmado com a oscip Instituto Sorrindo para a Vida (peça 50, p. 55-392) , corrobora os achados da auditoria do Denasus relativos à ausência de notas fiscais referentes à prestação dos serviços, bem como dos seguintes documentos:
 relatórios das atividades desenvolvidas nos períodos de outubro a dezembro/2009, janeiro a março/2010, abril a junho/2010, julho a setembro/2010 e de outubro a dezembro, conforme disposto nos incisos I e IV do art. 12 do Decreto Federal nº 3.100/1999;
 comprovantes de recolhimento dos encargos sociais e obrigações trabalhistas inerentes à execução do Termo de Parceria, como exigido no inciso VI do art. 4º da Lei 9.790 de 23/3/1999;
 termos de designação de responsável pela fiscalização (alínea 'f' da Cláusula Terceira do Termo de Parceria) e de Comissão de Avaliação do Termo de Parceria (alínea 'e', item II - Do Parceiro Público, Cláusula Terceira) ;
 comprovantes de alcance das metas após o pagamento da terceira parcela, como dispõe os incisos I e IV do art. 12 do Decreto Federal 3.100/1999; e
 prestação de contas devida no prazo de sessenta dias a contar do encerramento da vigência do Termo de Parceria, na forma estipulada na Cláusula Quinta do referido termo.
93.	Deve-se concluir, portanto, que o responsável não logrou demonstrar que o afastamento temporal desde a execução do termo de parceria obstou o exercício do contraditório. Na verdade, o suporte probatório obtido nestas contas demonstra inexistir qualquer registro no processo administrativo respectivo de que houve cumprimento das normas relativas à comprovação do alcance dos objetivos pactuados e regular execução do objeto. 
94.	A solicitação do defendente de dilação do prazo para produção de documentos mostra-se prejudicada ante o transcurso de mais de dez meses desde a apresentação das alegações de defesa sem que o responsável tenha apresentado qualquer documentação adicional.
95.	Ante as razões acima expostas, conclui-se que as alegações de defesa do Sr. Luiz Carlos Mandia devem ser rejeitadas, com exceção da alegação de prescrição da pretensão punitiva, que deve ser acolhida em relação aos fatos anteriores a 12/5/2010.
	Alegações de defesa do Sr. Sérgio Pinheiro Soares 
96.	O defendente alega que o exercício de seu direito à ampla defesa restou prejudicado pela não apresentação pela administração municipal, por motivações político-partidárias, da documentação relativa à execução das despesas impugnadas no relatório do Denasus.
97.	Não teria sido demonstrado qualquer ato ilegal que lhe possa ser atribuído na aplicação dos recursos federais em debate.
98.	Sustenta que a guarda dos procedimentos administrativos requeridos ao Município de Arraial do Cabo não era de sua competência, mas ao gestor do arquivo daquele Poder Executivo e, portanto, deve incidir sobre o referido agente a responsabilidade pela ausência de manutenção adequada dos processos sob sua tutela.
99.	Requer a dilação do prazo para oferta de alegações de defesa e, alternativamente, o reconhecimento da nulidade do processo ante a suposta violação à ampla defesa ou o arquivamento por ausência de provas que sustentam a imputação objeto de sua citação.
	Análise
100.	Não procedem as alegações do defendente no sentido de que a omissão da municipalidade em apresentar a documentação relativa à execução do termo de parceria inviabilizou sua defesa. É cediço que o ônus de demonstrar a regularidade das aplicação de recursos públicos incide sobre os agentes que os administram, nos termos do art. 70, parágrafo único, da Constituição Federal, assim como dos artigos 93 do Decreto-lei 200/1967 e 66 do Decreto 93.872/1986. 
101.	Nesse diapasão, é ampla e consolidada a jurisprudência deste Tribunal no sentido de que compete ao gestor o ônus de comprovar a boa e regular aplicação dos recursos que lhe foram confiados (Acórdão 974/2018-TCU-Plenário, Rel. Min. Bruno Dantas, 511/2018- Plenário, Rel. Min Aroldo Cedraz, 3875/2018-Primeira Câmara, Rel. Min Vital Do Rêgo, 3200/2018-Segunda Câmara, Rel. Min. Aroldo Cedraz e 2384/2018-Segunda Câmara, Rel. Min. José Múcio Monteiro, dentre muitos outros) .
102.	A auditoria do Denasus requisitou a documentação relativa à comprovação da aplicação de recursos transferidos pelo FNS e foi informada de que parte dos processos não havia sido localizada nos arquivos da municipalidade (Constatação 294937 do Relatório de Auditoria 13783 do Denasus) . O responsável, a despeito de ter sido notificado tempestivamente pela auditoria do Denasus, não ofertou qualquer manifestação ou comprovou ter adotado as medidas administrativas ou judiciais cabíveis para obter a documentação requerida.
103.	Quanto aos demais processos de despesas objeto desta TCE, verifica-se que as diligências promovidas no curso da instrução lograram obter junto à Prefeitura Municipal de Arraial do Cabo e ao Denasus cópias dos processos de pagamentos relativos às despesas. O responsável, todavia, não fez qualquer referência à referida documentação para embasar suas alegações.
104.	Não merecem acolhimento, igualmente, as escusas relativas à ausência de responsabilidade pela guarda de documentos. A responsabilidade da autoridade administrativa ordenadora de despesas não se transfere pela delegação de competência a servidores subordinados. Nesse sentido, ainda que houvesse setor de arquivo diretamente responsável pela guarda de documentos, o secretário municipal deveria exercer suas atribuições de controle e fiscalização para assegurar que os documentos necessários à comprovação de despesas fossem mantidos em boa ordem. No caso em questão, o defendente não apontou qualquer circunstância concreta que comprove a impossibilidade de obtenção dos documentos requeridos junto à municipalidade.
105.	Deve-se rechaçar, também, a afirmação de que não houve especificação de conduta irregular imputada ao defendente. Com efeito, houve especificação detalhada da conduta ilícita que concorreu para a concretização do dano ao erário nos seguintes termos: Deixar de apresentar, na condição de secretário municipal de Saúde, a documentação comprobatória da aplicação dos recursos do Sistema Único de Saúde transferidos pelo Fundo Nacional de Saúde ao Fundo Municipal de Saúde de Arraial do Cabo/RJ em despesas no Hospital Geral de Arraial do Cabo, no exercício de 2013.
106.	Contrariamente ao que sustenta o ex-secretário, há suficientes elementos probatórios para formação do juízo quanto à ocorrência do dano ao erário ocasionado por atos ilícitos e a vinculação destes com as condutas dos agentes arrolados no polo passivo deste processo (art. 5º, caput, parágrafo único e incisos I, II e IV, da IN TCU 71/2012)  
107.	Por derradeiro, a solicitação do defendente de dilação do prazo não merece acolhimento, uma vez que já lhe foi concedida pelo Ministro-Relator deste feito extensão do prazo para apresentação de defesa (peça 86) . Ademais, nova prorrogação mostra-se prejudicada ante o transcurso de mais de dez meses desde a apresentação das alegações de defesa sem que o responsável tenha apresentado qualquer documentação adicional.
108.	Ante as razões acima expostas, conclui-se que as alegações de defesa do Sr. Sérgio Pinheiro Soares devem ser rejeitadas, permanecendo caracterizada sua responsabilidade pelas irregularidades imputadas na citação.
	CONCLUSÕES
109.	Os responsáveis Marcelo Paiva Paes de Oliveira e a sociedade civil Instituto Sorrindo para a Vida foram regularmente citados por este Tribunal, tendo permanecido silentes no prazo fixado para oferta de defesa e não efetuaram o recolhimento do débito. Resta caracterizada, portanto, sua revelia quanto às imputações de ilícitos geradores de dano ao erário objeto desta TCE. 
110.	Diante da revelia dos responsáveis citados e inexistindo nos autos elementos que permitam concluir pela ocorrência de boa-fé ou de outros excludentes de culpabilidade em sua conduta, conclui-se que suas contas devem ser julgadas irregulares, com a consequente condenação ao ressarcimento dos débitos imputado na citação. 
111.	Quanto aos Srs. Luiz Carlos Mandia e Sérgio Pinheiro Soares, concluiu-se que suas alegações de defesa devem ser rejeitadas uma vez que inaptas a descaracterizar as irregularidades apuradas e a responsabilidade dos referidos agentes. Ressalve-se que a alegação de prescrição da pretensão punitiva arguida pela Sr. Luiz Carlos Mandia deve ser acolhida.
112.	Não se vislumbram nos autos elementos que autorizem o reconhecimento da boa-fé objetiva desses agentes. Os atos praticados pelos responsáveis não se ajustam ao mencionado modelo objetivo de conduta diligente e proba, pois as suas condutas foram, no mínimo, culposas, tendo restado comprovado que o dano ao erário resultou diretamente de suas ações ou omissões. A partir do contexto fático deduzido no processo, é razoável concluir que era possível aos responsáveis terem consciência das ilicitudes de suas condutas e que eram exigíveis condutas diversas, consideradas as circunstâncias que os cercavam. 
113.	Também não há elementos que indiquem a atuação dos responsáveis informada pela crença interna de estarem agindo de acordo com as normas aplicáveis, ou seja, não há indícios ou evidências de boa-fé em sua acepção subjetiva.
114.	 Pelas razões expostas, conclui-se que as contas dos Srs. Luiz Carlos Mandia e Sérgio Pinheiro Soares devem ser julgadas irregulares, com a consequente condenação ao ressarcimento dos débitos imputado na citação. 
115.	Ante a gravidade dos ilícitos praticados e da elevada reprovabilidade da conduta dos agentes citados na administração de recursos públicos, impõe-se a proposição da aplicação da sanção pecuniária prevista no art. 57 da Lei 8.443/1992 aos responsáveis.
116.	Impende ressaltar, todavia, que os ilícitos praticados pelo Sr. Luiz Carlos Mandia (CPF XXX.072.418-XX) e sociedade civil Instituto Sorrindo para a Vida (CNPJ 06.888.897/0002-07) foram alcançados pela prescrição da punibilidade, não sendo viável, portanto, a proposição de aplicação de multa a esses agentes.
117.	Cabível, finalmente, e de remessa de cópia dos elementos pertinentes ao Ministério Público da União, atendendo, assim, ao disposto no art. 16, § 3º, da Lei 8.443/1992 c/c o art. 209, § 7º, do Regimento Interno/TCU.
	PROPOSTA DE ENCAMINHAMENTO
	Diante do exposto, submetem-se os autos à consideração superior, propondo:
	a) considerar revéis o Sr. Marcelo Paiva Paes de Oliveira (CPF XXX.099.577-XX) e a sociedade civil Instituto Sorrindo para a Vida (CNPJ 06.888.897/0002-07) , dando-se prosseguimento ao processo, nos termos do art. 12, §º 3, da Lei 8.443/1992; 
	b) rejeitar parcialmente as alegações de defesa do Sr. Luiz Carlos Mandia (CPF XXX.072.418-XX) , devendo ser acolhida a preliminar de prescrição da pretensão punitiva relativamente aos ilícitos a ele imputados;
	c) rejeitar as alegações de defesa do Sr. Sérgio Pinheiro Soares (CPF XXX.905.597-XX) ;
	d) com fundamento nos arts. 1º, I, 16, III, alíneas 'b' e 'c', e § 2º, 19, e 23, III, da Lei 8.443/1992 e 1º, I, 209, III e § 5º, incisos I e II, 210, § 1º, inciso I, e 214, III, do Regimento Interno do TCU, julgar irregulares as contas dos Srs. Marcelo Paiva Paes de Oliveira (CPF XXX.099.577-XX) , Sérgio Pinheiro Soares (CPF XXX.905.597-XX) e Luiz Carlos Mandia (CPF XXX.072.418-XX) e da sociedade civil Instituto Sorrindo para a Vida (CNPJ 06.888.897/0002-07) , condenando-os ao pagamento das quantias abaixo discriminadas, com a fixação do prazo de quinze dias, a contar do recebimento da notificação, para comprovar perante o Tribunal, na forma prevista no art. 214, III, alínea 'a', do Regimento Interno do TCU, o recolhimento aos cofres do Fundo Nacional de Saúde - FNS das referidas importâncias, atualizadas monetariamente e acrescidas dos juros de mora, a partir da data apontada até a do recolhimento, na forma prevista na legislação em vigor:
	Débito 1:
	Data de Ocorrência
	Valor (R$) 

	13/3/2009
	81.874,40

	16/4/2009
	146.065,33

	26/5/2009
	11.434,00

	26/5/2009
	14.951,35

	26/5/2009
	22.159,05

	03/6/2009
	55.000,00

	17/9/2009
	9.131,30

	18/9/2009
	9.000,00

	11/11/2009
	12.462,92

	13/11/2009
	3.500,00

	1/12/2009
	13.490,36

	18/12/2009
	10.926,65

	29/12/2009
	14.777,40

	4/5/2010
	26.614,60

	23/7/2010
	7.000,00

	3/8/2010
	6.370,00

Responsável: Marcelo Paiva Paes de Oliveira (CPF XXX.099.577-XX) 
	Débito 2:
	Data de Ocorrência
	Valor (R$) 

	16/5/2013
	70.994,10

	16/5/2013
	79.005,90

	24/6/2013
	348.480,00

Responsável: Sérgio Pinheiro Soares (CPF XXX.905.597-XX) 
	Débito 3 
	Data de ocorrência
	Valor original (R$) 

	2/4/2009
	250.000,00

	4/5/2009
	250.000,00

	8/6/2009
	250.000,00

	14/7/2009
	250.000,00

	12/8/2009
	250.000,00

	11/9/2009
	250.000,00

	14/10/2009
	250.000,00

	13/11/2009
	250.000,00

	15/12/2009
	250.000,00

Responsáveis solidários: Marcelo Paiva Paes de Oliveira (CPF XXX.099.577-XX) , Luiz Carlos Mandia (CPF XXX.072.418-XX) e Instituto Sorrindo para a Vida (CNPJ 06.888.897/0002-07) 
	e) aplicar individualmente aos Srs. Marcelo Paiva Paes de Oliveira (CPF XXX.099.577-XX) , e Sérgio Pinheiro Soares (CPF XXX.905.597-XX) a multa prevista nos arts. 57 da Lei 8.443/1992 e 267 do Regimento Interno do TCU, fixando o prazo de quinze dias, a partir do recebimento da notificação, para que, nos termos do art. 214, inciso III, alínea 'a', do Regimento Interno do TCU, comprove perante este Tribunal o recolhimento aos cofres do Tesouro Nacional do valor atualizado monetariamente desde a data deste acórdão até a do efetivo recolhimento, se for pago após o vencimento, na forma da legislação em vigor;
	f) autorizar, desde logo, com fundamento nos art. 28, inciso II, da Lei 8.443/1992, a cobrança judicial das dívidas, caso não atendidas as notificações, conforme prevê o 219, inciso II, do Regimento Interno do TCU;
	g) autorizar, caso seja de interesse dos responsáveis, o pagamento das dívidas em 36 parcelas mensais e consecutivas, nos termos do art. 26 da Lei 8.443/1992 c/c o art. 217 do Regimento Interno, fixando-lhes o prazo de quinze dias, a contar do recebimento da notificação, para comprovarem perante o Tribunal o recolhimento da primeira parcela, e de trinta dias, a contar da parcela anterior, para comprovarem os recolhimentos das demais parcelas, devendo incidir sobre cada valor mensal, atualizado monetariamente, os juros de mora devidos, na forma prevista na legislação em vigor;
	h) encaminhar cópia da deliberação que vier a ser proferida, bem como do relatório e do voto que o fundamenta ao Procurador-Chefe da Procuradoria da República no Estado do Rio de Janeiro, para a adoção das medidas que entender cabíveis, em conformidade com o art. 16, § 3º, da Lei 8.443/1992 c/c o art. 209, § 7º, do Regimento Interno do TCU."
3.	Por intermédio, contudo, do Exmo. Sr. Procurador Rodrigo Medeiros de Lima, o MPTCU discordou da referida proposta da unidade técnica em função aí, especialmente, da suposta prescrição da pretensão de ressarcimento pelo TCU, tendo, para tanto, consignado o seu parecer à Peça 101 pela seguinte linha:
" (...) Em face dos elementos constantes dos autos, este representante do Ministério Público de Contas da União manifesta-se em discordância com o encaminhamento oferecido pela unidade instrutiva, em pareceres convergentes (peças 98 a 100) , pois entende que ocorreu a prescrição da pretensão de ressarcimento desse Tribunal de Contas em relação a alguns débitos, conforme passa a expor.
2.	Ao julgar, em 17/4/2020[footnoteRef:2], o Recurso Extraordinário (RE) 636.886[footnoteRef:3], no qual se discutia o alcance da regra estabelecida no art. 37, § 5º, da Constituição Federal[footnoteRef:4], relativamente a pretensões de ressarcimento ao erário fundadas em decisões de Tribunal de Contas, o Supremo Tribunal Federal (STF) fixou, com repercussão geral, a tese de que 'É prescritível a pretensão de ressarcimento ao erário fundada em decisão de Tribunal de Contas', nos termos do voto do Ministro Alexandre de Moraes. [2:  Julgamento virtual finalizado nessa data.]  [3:  Desfecho do julgamento do RE 636.886, consoante descrição apresentada no site do STF: "O Tribunal, por unanimidade, apreciando o tema 899 da repercussão geral, negou provimento ao recurso extraordinário, mantendo-se a extinção do processo pelo reconhecimento da prescrição." (grifos nossos) .]  [4:  Constituição Federal:"Art. 37 omissis (...) § 5º A lei estabelecerá os prazos de prescrição para ilícitos praticados por qualquer agente, servidor ou não, que causem prejuízos ao erário, ressalvadas as respectivas ações de ressarcimento." (grifo nosso) ] 
3.	Registre-se que, contra o julgamento do STF no RE 636.886, foram opostos embargos de declaração pela Advocacia-Geral da União (AGU) , rejeitados pela Suprema Corte em julgamento virtual finalizado em 20/8/2021[footnoteRef:5]. [5:  O STF, por maioria, rejeitou os embargos de declaração, nos termos do voto do Relator (Ministro Alexandre de Moraes) , vencidos os Ministros Roberto Barroso e Edson Fachin. Plenário, Sessão Virtual de 13/8/2021 a 20/8/2021. Decisão publicada no Diário da Justiça Eletrônico (DJe) 171/2021, de 27/8/2021 (p. 51) .] 
4.	Não obstante o RE 636.886 ter sido julgado tendo como contexto a fase de execução de título executivo oriundo de decisão de Tribunal de Contas, é possível constatar, à vista do teor do voto do Ministro Alexandre de Moraes, ao qual aderiram os demais[footnoteRef:6], que a interpretação conferida pela Corte Suprema à matéria constitucional, quanto à inteligência do art. 37, § 5º, da Constituição Federal, é a da prescritibilidade, como regra, da pretensão de ressarcimento ao erário. [6:  Os Ministros Luís Roberto Barroso e Gilmar Mendes acompanharam o Ministro Alexandre de Moraes com ressalvas. ] 
5.	Segundo constou do item 2 da ementa do acórdão, somente seriam imprescritíveis 'as ações de ressarcimento ao erário fundadas na prática de ato de improbidade administrativa doloso tipificado na Lei de Improbidade Administrativa - Lei 8.429/1992' (grifo nosso) , conforme tese anteriormente definida[footnoteRef:7]. [7:  "São imprescritíveis as ações de ressarcimento ao erário fundadas na prática de ato doloso tipificado na Lei de Improbidade Administrativa." (Tema 897 de repercussão geral) .] 
6.	A conclusão afasta, em nosso sentir, a possibilidade de a Corte de Contas continuar a empregar, no exame de suas TCEs, a Súmula TCU 282, segundo a qual 'As ac¿o¿es de ressarcimento movidas pelo Estado contra os agentes causadores de danos ao era¿rio sa¿o [em quaisquer casos] imprescriti¿veis.', por veicular interpretação que não mais se coaduna com o entendimento do STF.
7.	Ao mesmo tempo, exige que o TCU se debruce a respeito do prazo e regime prescricionais aplicáveis à pretensão ressarcitória exercida em sede de processo de contas, na medida em que sobre isso não disse a decisão do STF, inclusive por refugir à matéria de direito que lhe fora submetida na oportunidade.
8.	Assim, não havendo, na Lei 8.443/1992 ou em qualquer outro diploma legal, disposição específica, incumbe à Corte de Contas apontar, em atenção ao postulado da segurança jurídica e à vista dos parâmetros legislativos existentes, o arcabouço normativo aplicável, de forma a orientar os trabalhos no âmbito do Tribunal e nortear seus jurisdicionados.
9.	Isso já foi feito no que tange especificamente à pretensão sancionatória, no Acórdão 1441/2016-TCU-Plenário (relator Ministro Benjamin Zymler; redator Ministro Walton Alencar Rodrigues) , por ocasião da apreciação de incidente de uniformização de jurisprudência - ante a prevalência, àquele tempo, da tese da imprescritibilidade em qualquer hipótese da pretensão de ressarcimento ao erário. Ali se definiu a aplicação das regras gerais de prescrição, tratadas no Código Civil, aos processos de controle externo, inclusive quanto ao prazo decenal do art. 205 daquele diploma legal, aplicável quando inexistente prazo específico.
10.	Mesmo que reparação e penalidade tenham naturezas distintas, este membro do Ministério Público entende pela aplicação do mesmo regime e prazo decenal à pretensão de ressarcimento, no controle externo, pelas mesmas razões empregadas pelo Tribunal em relação à pretensão sancionatória, em deferência à jurisprudência da Corte de Contas e, também, como forma de assegurar a uniformidade dos critérios de contagem do prazo prescricional.
11.	Não se ignora a existência de alguma divergência quanto à aplicação, no âmbito do Direito Público, das normas gerais de prescrição do Código Civil, pela especial pertinência do diploma às relações jurídicas de Direito Privado. Porém, disposições do Código Civil têm, sim, teor de normas gerais de Direito, aplicáveis também ao Direito Público à falta de norma específica.
12.	Cumpre esclarecer que a aplicação do regramento do Código Civil à prescrição no âmbito do TCU se faz por incidência direta, na condição de regra geral, o que dispensa o suprimento de lacuna legal, por meio de analogia. Nesse sentido, cabe transcrever excerto da manifestação do Ministro Walton Alencar Rodrigues, assente no voto revisor aprovado pelo Plenário do TCU quando da prolação do Acórdão 1.441/2016:
O silêncio da Lei 8.443/1992, acerca da prescrição da multa, não abre lacuna a ser colmatada por analogia, mas hipótese de incidência da regra geral de prescrição, contida na legislação civil codificada.
Haveria, portanto, quando menos, lei formal, dispondo sobre a prescrição do dever-poder sancionador do Tribunal. A expressa disposição legal impede o uso da analogia, porque o instituto somente tem lugar na hipótese de omissão da lei. Essa, aliás, a dicção do art. 4º da Lei de introdução às normas do direito brasileiro, que transcrevo:
'Art. 4º Quando a lei for omissa, o juiz decidirá o caso de acordo com a analogia, os costumes e os princípios gerais de direito.' (grifos meus) 
No caso em exame, não há lacuna a ser preenchida por analogia com o direito público ou civil, mas regra de incidência direta, assentada no art. 205 do Código Civil.
Por essas razões, afasto-me das conclusões trazidas pelo e. relator, no sentido de que o Tribunal haveria de subordinar seu poder-dever de impor sanções à prescrição quinquenal, por ser esse o prazo preponderante 'no microssistema do Direito Público'. 
Manifesto-me, pois, pela incidência da regra geral de prescrição assentada no Código Civil, aplicável a todos os casos em que a lei sobre ela não dispuser explicitamente.
 (grifos nossos e do original) 
13.	A mesma linha de raciocínio ora defendida foi desenvolvida no parecer proferido pelo então Procurador-Geral do MP/TCU, Dr. Paulo Soares Bugarin, no âmbito do TC Processo 030.926/2015-7, conforme demonstra o trecho seguinte:
12. Sobre o uso do Código Civil para extrair a norma jurídica aplicável à prescrição da pretensão punitiva afeta às relações de Direito Público, entendo que, sem embargo de reconhecer os contornos próprios de cada disciplina, não se pode delimitar de forma estanque as esferas entre Direito Civil e Direito Administrativo, Direito Público e Direito Privado. Nesse sentindo, para alguns doutrinadores, a crescente constitucionalização do Direito Civil (expoente do Direito Privado) e do Direito Administrativo (expoente do Direito Público) contribui para a dificuldade, em qualificadas dimensões, na contraposição pura e simples entre Direito Público e Privado. 
13. Com efeito, nem tudo que está dentro do Código Civil é propriamente, ou exclusivamente, matéria de Direito Civil. Não se pode olvidar que o CC/2002 também dispõe de matérias consideradas de cunho administrativo, tais como: conceituação de pessoa jurídica de direito público (arts. 40 e 41) ; responsabilidade civil de pessoa jurídica de direito público (art. 43) ; fundações (art. 62 e seguintes) ; bens públicos (art. 98 e seguintes) ; desapropriação (art. 1.275, inciso V, considerada como causa de perda da propriedade imóvel) ; as restrições ao uso anormal da propriedade (art. 1.277 e seguintes) ; a passagem forçada (art. 1.285) ; a imposição de passagem de cabos e tubulações (art. 1.286) ; a regulação das águas e questão dos aquedutos (art. 1288 e seguintes) ; a limitação entre prédios (art. 1.297) e o direito de construir (art. 1299 e seguintes) .
14. Da mesma forma, diversos institutos do Direito Civil são corriqueiramente utilizados pelo Tribunal, inclusive em sua atuação sancionadora, a exemplo da solidariedade passiva (arts. 275 a 285 do CC/2002) e da desconstituição da personalidade jurídica de empresas (art. 50 do CC/2002) .
15. Desta forma, data vênia, não se mostra despropositado ou inadequado utilizar a disciplina do Código Civil para se estabelecer prazo prescricional aplicável ao TCU.
 (peça 3, p. 3, do TC Processo 030.926/2015-7 - grifos nossos e do original) 
14.	Tendo em vista a adoção do Código Civil como marco legal a nortear a tese ora defendida, cabe verificar qual seria o marco temporal a ser adotado pelo Tribunal como início da contagem do prazo prescricional para o exercício da pretensão de ressarcimento.
15.	O Código Civil, em seu art. 189, estabelece que 'violado o direito, nasce para o titular a pretensão, a qual se extingue, pela prescrição, nos prazos a que aludem os arts. 205 e 206'. Para a atividade de controle externo, o momento de violação do direito pode ser associado à data da ocorrência da irregularidade, ou seja, da prática de algum ilícito que acarrete dano aos cofres públicos. Esse seria, portanto, o marco inicial para o exercício da pretensão condenatória do TCU, pelo qual se dá a 'apuração dos fatos, identificação dos responsáveis e quantificação do dano', ex vi do disposto no art. 8º da Lei 8.443/1992.
16.	Há que se reconhecer, contudo, a suspensão do curso do prazo prescricional sempre que momentaneamente obstado o prosseguimento no exercício da pretensão por razão unicamente imputável ao responsável, a exemplo da submissão extemporânea de elementos adicionais. Uma vez obstada, temporariamente, a pretensão, não deve ter curso a prescrição, por necessária simetria, na medida em que a última constitui, justamente, o prazo legal de exercício da primeira.
17.	O referido entendimento é extraído do item 9.1.5 do Acórdão 1441/2016-TCU-Plenário:
9.1. deixar assente que:
 (...) 
9.1.5. haverá a suspensão da prescrição toda vez que o responsável apresentar elementos adicionais de defesa, ou mesmo quando forem necessárias diligências causadas por conta de algum fato novo trazido pelos jurisdicionados, não suficientemente documentado nas manifestações processuais, sendo que a paralisação da contagem do prazo ocorrerá no período compreendido entre a juntada dos elementos adicionais de defesa ou da peça contendo o fato novo e a análise dos referidos elementos ou da resposta da diligência, nos termos do art. 160, §2º, do Regimento Interno;
 (grifo nosso) 
18.	Raciocínio semelhante se aplica às hipóteses em que o exercício da pretensão de ressarcimento restar intencionalmente obstaculizado em virtude de conduta fraudulenta dos responsáveis, dissimuladora da irregularidade ensejadora do dano ao erário, com fins a lhes assegurar a impunidade e a retenção de eventuais vantagens ilícitas. Nesses casos, admitir o curso da prescrição desde a ocorrência da irregularidade lhes permitiria beneficiarem-se da própria conduta fraudulenta, da própria torpeza, de forma incompatível com a boa-fé objetiva.
19.	Ainda que a lei seja omissa quanto a tal hipótese impeditiva da prescrição, ela decorre da própria lógica da prescrição e do ditame da boa-fé objetiva que, como princípio geral de direito, presta-se à colmatação de lacunas, nos termos do art. 4º da Lei de Introdução às Normas do Direito Brasileiro (LINDB) .
20.	Orientações semelhantes são identificadas na jurisprudência do STJ:
 (...) 5. Outro relevante e grave aspecto a ser destacado é a intenção deliberada do Sr. Hélio Viana Freitas em obstar a realização de sua citação, como atestado pelo meirinho, em 9.7.2009. Ao argumentar a existência de prescrição, quando se escondeu intencionalmente e só compareceu aos autos em virtude da realização de penhora on-line nas suas contas correntes, denota propósito de 'beneficiar-se com a própria torpeza'. Tal conduta não encontra amparo jurídico e não pode ser chancelada pelo Poder Judiciário. Precedentes: AgInt nos EDcl no AREsp 1.013.829/RJ, Rel. Min. Marco Aurélio Bellizze, Terceira Turma, DJe 14.8.2018; REsp 1.740.260/RS, Rel. Min. Ricardo Villas Bôas Cuevas, Terceira Turma, DJe 29.6.2018; AgRg no REsp 1.398.155/RN, Rel. Min. Benedito Gonçalves, Primeira Turma, DJe 28.9.2015; REsp 1.366.694/MG, Rel. Min. Mauro Campbell Marques, Segunda Turma, DJe 17.4.2013.
 (...) 
 (REsp 1770249/RJ, Rel. Ministro HERMAN BENJAMIN, SEGUNDA TURMA, julgado em 8/11/2018, DJe 19/11/2018) (grifos nossos) 
ADMINISTRATIVO. CONTRATO. INADIMPLÊNCIA. ANTECIPAÇÃO DO VENCIMENTO. PRAZO DE PRESCRIÇÃO. MANUTENÇÃO DO TERMO INICIAL.
1. Trata-se de ação monitória referente ao contrato de abertura de crédito para financiamento estudantil em que a origem afastou a prescrição reconhecida pelo juízo de primeiro grau.
2. Esta Corte pacificou seu entendimento no sentido de que, mesmo diante do vencimento antecipado da dívida, subsiste inalterado o termo inicial do prazo de prescrição - no caso, o dia do vencimento da última parcela, 10.2.2008. Precedentes.
3. Note-se, ainda, que a ninguém é admitido valer-se da própria torpeza. Ora, entender em favor da antecipação do prazo em questão beneficiaria o próprio devedor que criou o óbice para o recebimento do crédito.
4. Recurso especial não provido.
 (REsp 1247168/RS, Rel. Ministro MAURO CAMPBELL MARQUES, SEGUNDA TURMA, julgado em 17/5/2011, DJe 30/5/2011) (grifos nossos) 
21.	A circunstância impeditiva da prescrição de que aqui se cogita guarda coerência, ainda, com a teoria da actio nata, em sua feição subjetiva, sob a qual não há se falar em inércia daquele a quem caberia exercer a ação sem que ele detenha condições de saber do próprio ato irregular. Segundo a teoria, é a partir da efetiva ciência da violação da ordem jurídica que exsurge a pretensão e, por corolário, a fluência do prazo para o seu regular exercício, haja vista que, repise-se, não se tem por razoável exigir do titular da pretensão o seu devido exercício antes mesmo de que tenha ciência sobre o fato irregular ou seus efeitos (no caso, o dano ao erário) . Nessa linha é o seguinte julgado do STJ:
PROCESSUAL CIVIL E ADMINISTRATIVO. RECURSO ESPECIAL. APREENSÃO DE VEÍCULO REVERTIDA JUDICIALMENTE. DANOS EMERGENTES. PRESCRIÇÃO. TERMO INICIAL. PRINCÍPIO DA ACTIO NATA. (...) 
1. O curso do prazo prescricional do direito de reclamar inicia-se somente quando o titular do direito subjetivo violado passa a conhecer o fato e a extensão de suas consequências, conforme o princípio da actio nata. (...) .
 (...) 
 (REsp 1257387/RS, Rel. Ministra ELIANA CALMON, SEGUNDA TURMA, julgado em 5/9/2013, DJe 17/9/2013 - grifos nossos) 
22.	Registre-se que a adoção da teoria da actio nata, em sua subjetiva acepção, é medida que, para além de juridicamente razoável - vez que permite à prescrição operar, de fato, como instrumental garantidor da ordem e segurança jurídicas, em vez de favorecer unicamente ao interesse privado do agente dissimulador - desvela-se imprescindível aos casos em que se apuram danos decorrentes de ilícitos de maior complexidade, que, pela própria natureza de que se revestem, não têm percepção prontamente evidenciadas e, portanto, são impassíveis de ciência imediata pelos órgãos de controle da gestão pública.
23.	Não estamos a olvidar que, ao se considerar como termo inicial da prescrição o momento em que o detentor da legítima pretensão obtém (ou poderia obter) a inequívoca ciência do ato irregular, poderá haver situações em que o início do prazo prescricional remanesça suspenso por prazo demasiadamente longo, o que poderia culminar em indesejável prejuízo ao devido processo legal. Para situações tais, caberia ao Tribunal avaliar, como já faz atual e rotineiramente, se o desproporcional lapso desde a prática da irregularidade ensejadora de dano tem o condão de prejudicar o contraditório e a ampla defesa, a exemplo do que preconiza o inciso II do art. 6º da Instrução Normativa TCU 71/2012[footnoteRef:8]. [8:  "Art. 6º Salvo determinação em contrário do Tribunal de Contas da União, fica dispensada a instauração da tomada de contas especial, nas seguintes hipóteses: (...) II - houver transcorrido prazo superior a dez anos entre a data provável de ocorrência do dano e a primeira notificação dos responsáveis pela autoridade administrativa competente;"] 
24.	Ressalvamos, ainda, a hipótese em que, a despeito do decurso do prazo prescricional, verificam-se indicativos de ato doloso de improbidade administrativa tipificado na Lei 8.429/1992 como causa de dano ao erário, o que, em tese, revestiria a pretensão ressarcitória de imprescritibilidade. Ainda que não caiba ao TCU a capitulação formal da conduta sob tal categoria jurídica, não há impedimento a que o Tribunal prossiga no desempenho de sua atividade fiscalizatória, se assim justificarem a materialidade e a relevância do fato, valendo-se de sua expertise na apuração do dano de modo a, inclusive, subsidiar eventual atuação em juízo do Ministério Público comum ou da própria pessoa jurídica de direito público lesada - conforme legitimidade que lhes atribui o art. 17 da Lei 8.429/1992 -, com fins à persecução do ressarcimento ao erário.
25.	Em vista dos parâmetros acima apontados, verifica-se a ocorrência da prescrição da pretensão ressarcitória no caso concreto. Os termos iniciais para a contagem do prazo prescricional ocorreram entre os exercícios de 2009 a 2013, e o ato que ordenou a citação dos responsáveis foi emitido em 12/5/2020 (peça 57) , mais de dez anos desde o advento das pretensões sancionatória e ressarcitória do TCU relativas aos fatos ocorridos até 11/5/2010, portanto.
***
26.	Caso não venha a ser acolhida a contagem do prazo prescricional com fundamento na tese decenal anteriormente defendida, propomos, subsidiariamente, a aplicação, por analogia, da Lei 9.873/1999, a qual estabelece prazo quinquenal e regime específico de prescrição para o exercício de ação punitiva pela Administração Pública Federal direta e indireta e dá outras providências.
27.	Ainda que o controle externo não se confunda com o exercício sancionatório do poder de polícia - de cuja prescrição a lei trata -, nada impede a adoção da referida norma, com fins à integração normativa - se considerada a existência de lacuna legislativa - por ser a que apresenta, no âmbito específico do regime jurídico de Direito Público, maior aderência às especificidades do controle externo, no que tange à sua face persecutória e ao seu caráter não judicial.
28.	Em favor da aplicação da Lei 9.873/1999, não poderíamos deixar de mencionar as abalizadas contribuições do então Procurador-Geral do Ministério Público de Contas da União, Dr. Lucas Rocha Furtado, no TC Processo 001.753/2002-3[footnoteRef:9], e da atual Procuradora-Geral, Dra Cristina Machado da Costa e Silva, no TC Processo 020.635/2004-9. [9:  Vide, também, manifestação do Dr. Lucas Rocha Furtado no TC Processo 018.404/2007-9 (peça 8 do conjunto de "documentos anteriores à conversão", distinta da peça 8 do conjunto de "peças" do processo eletrônico) .] 
29.	Ressalta-se a completude do regime prescricional da Lei 9.873/1999, conforme apontado pela Procuradora-Geral do MP/TCU no mencionado parecer, dispondo a norma do marco inicial de contagem do prazo, na 'data da prática do ato [irregular]', e das respectivas causas interruptivas, enumeradas no seu artigo 2º:
Art. 2o Interrompe-se a prescrição da ação punitiva:
I - pela notificação ou citação do indiciado ou acusado, inclusive por meio de edital;
II - por qualquer ato inequívoco, que importe apuração do fato;
III - pela decisão condenatória recorrível.
IV - por qualquer ato inequívoco que importe em manifestação expressa de tentativa de solução conciliatória no âmbito interno da administração pública federal.
30.	À exceção do inciso IV do art. 2º da Lei 9.873/1999, nota-se que as causas interruptivas indicadas nos incisos I a III constituem eventos sucessivos. Após efetuadas as apurações iniciais, com marco interruptivo demarcado por 'qualquer ato inequívoco, que importe apuração do fato' (inciso II) , e estando presentes as condições de procedibilidade, forçosamente deverá ser promovida 'a notificação ou citação do indiciado ou acusado' (inciso I) , visto constituir tal ato de comunicação pressuposto de oportunização do contraditório e, assim, condição de validade de eventual condenação, à luz do devido processo legal. Suceder-lhes-á, igualmente, 'a decisão condenatória recorrível' (inciso III) , se for o caso.
31.	Assim, devem ser entendidas como causas sucessivas e não repetíveis de interrupção do prazo prescricional, à semelhança do que se observa no Direito Penal, onde, de igual modo, o legislador optou pelo estabelecimento de causas interruptivas sucessivas, a exemplo do recebimento da denúncia e da publicação da sentença ou acórdão condenatórios recorríveis (art. 117, incisos I e IV, do Código Penal) .
32.	Na lição de Marcelo Madureira Prates[footnoteRef:10], com a qual este membro do Ministério Público se alinha: [10:  Prescrição Administrativa na Lei nº 9.873, de 23.11.1999: entre Simplicidade Normativa e Complexidade Interpretativa. Boletim de Direito Administrativo, São Paulo, n. 8, p. 898-910, ago. 2005.] 
 (...) no que toca aos atos que interrompem a prescrição administrativa, acreditamos que os atos interruptivos previstos no art. 2º [incisos I a III] da Lei nº 9.873/99 constituem sucessão cronológica de atos não-repetíveis nem substituíveis, o que implica que cada ato aí previsto somente possa ocorrer uma única vez e em momento determinado, já que, praticado o ato posterior, extingue-se a possibilidade de praticar o ato logicamente anterior. Essa visão coaduna-se com aquela e, mais ainda, dela decorre, de que o processo administrativo punitivo há de ser visto como uma sucessão cronológica de quatro fases fundamentais, quais sejam:
 (1) investigativa, destinada à apuração dos fatos suspeitos, é dizer, à coleta de elementos indiciários sobre a materialidade do fato e a autoria;
 (2) contraditória, a qual se inicia com a citação do suposto infrator, visando a lhe garantir contraditório e ampla defesa;
 (3) decisória, referente à decisão inicial recorrível; e
 (4) recursal, em que há a decisão final no plano administrativo.
 (p. 905 - grifos nossos e do original) 
33.	Transpondo-se os eventos previstos nos incisos I a IV do art. 2º da Lei 9.873/1999 para o contexto do processo de contas, pode ser feito o seguinte cotejo:
	CAUSA INTERRUPTIVA PREVISTA NO ART. 2º DA LEI 9.873/1999
	PROVIDÊNCIA E CORRESPONDENTE MOMENTO DE CARACTERIZAÇÃO
	INSTÂNCIA RESPONSÁVEL
 (sem possibilidade de repetição do 'ato inequívoco' que já tenha sido praticado por outra instância) 

	II - por qualquer ato inequívoco, que importe apuração do fato;
	Data do ato administrativo praticado na fase investigativa ou do documento (relatório de fiscalização etc.) que caracterize o 'ato inequívoco', com a 'reunião de elementos mínimos de convicção para a caracterização de um ilícito (materialidade do fato e autoria) '[footnoteRef:11], acompanhado da determinação de providências para averiguar a ocorrência do dano e a identificação dos responsáveis. [11:  PRATES, Marcelo Madureira. Prescrição Administrativa na Lei nº 9.873, de 23.11.1999: entre Simplicidade Normativa e Complexidade Interpretativa. Boletim de Direito Administrativo, São Paulo, n. 8, p. 898-910, ago. 2005. p. 905.] 
	Órgão ou entidade responsável pelo repasse dos recursos[footnoteRef:12] [12:  Jurisprudência do STJ:"PROCESSUAL CIVIL E ADMINISTRATIVO. EXECUÇÃO FISCAL. INFRAÇÃO AMBIENTAL. MULTA. PRESCRIÇÃO ADMINISTRATIVA (DECADÊNCIA) . HIPÓTESE INTERRUPTIVA. CONSTATAÇÃO. (...) 4. (...) a incontroversa fiscalização deflagrada pelo IBAMA em 03/07/2010 constituiu ato interruptivo do prazo prescricional para a ação punitiva estatal (decadência) , a teor do art. 2º, II, da Lei n. 9.873/1999: 'Interrompe-se a prescrição da ação punitiva: (...) II - por qualquer ato inequívoco, que importe apuração do fato.'" (Agravo Interno [AgInt] no REsp 1735081/CE, Relator: Ministro GURGEL DE FARIA, PRIMEIRA TURMA, julgado em 3/12/2019, DJe 10/12/2019 - grifos nossos) ] 
Controle Interno
TCU
Outras instâncias de controle (autoridades policiais[footnoteRef:13], Ministério Público, entre outras)  [13:  Jurisprudência do STJ:"ADMINISTRATIVO. MANDADO DE SEGURANÇA. ATO DO MINISTRO DE ESTADO DO CONTROLE E DA TRANSPARÊNCIA. DECLARAÇÃO DE INIDONEIDADE PARA LICITAR OU CONTRATAR COM A ADMINISTRAÇÃO PÚBLICA. AUSÊNCIA DE QUALQUER ILEGALIDADE NO PROCESSO ADMINISTRATIVO. ORDEM DENEGADA. (...) 4. Preliminar de prescrição da pretensão punitiva afastada, porquanto houve a interrupção da prescrição da ação punitiva da administração com as conclusões do Inquérito Policial nº 095/2012-SR/DPF/PB. Incidência do inciso II, do artigo 2º, da Lei nº 9.873/99. (...) " (MS 21.591/DF, Relator: Ministro MAURO CAMPBELL MARQUES, PRIMEIRA SEÇÃO, julgado em 14/11/2018, DJe 26/3/2019 - grifos nossos) ] 

	IV - por qualquer ato inequívoco que importe em manifestação expressa de tentativa de solução conciliatória no âmbito interno da administração pública federal.
	Primeira possibilidade: data em que o responsável manifesta sua intenção, na fase interna da TCE, de 'recolher o valor principal integral atualizado monetariamente, sem a incidência de juros moratórios, nos termos do art. 12, § 2º, da Lei 8.443, de 16 de julho de 1992' (caput do art. 13-A da Instrução Normativa TCU 71/2012) ou a data em que o responsável providencia tal recolhimento e, em seguida, apenas comunica tal providência à Administração (sujeito à complementação de valores) .
	Órgão ou entidade responsável pelo repasse dos recursos

		Segunda possibilidade (desde que não implementada a primeira) : data em que o responsável manifesta, na fase externa da TCE, sua intenção de recolher o débito, ou recolhe o montante que entende devido e, em seguida, comunica tal providência ao TCU (sujeito à complementação de valores) .
	TCU

	I - pela notificação ou citação do indiciado ou acusado, inclusive por meio de edital;
	Data da ciência da citação pelos responsáveis ou de publicação do edital no DOU.
	TCU

	III - pela decisão condenatória recorrível.
	Data da prolação do acórdão condenatório (sujeito a recurso) .
	TCU

34.	Quanto à hipótese do inciso I do art. 2º da Lei 9.873/1999, defendemos a sua caracterização, no âmbito do controle externo, apenas quando o responsável toma ciência da citação efetuada pelo TCU (ou quando é publicado o edital de citação no DOU) . Não se deve considerar, para tanto, as eventuais notificações anteriores encaminhadas ao responsável, mesmo que tenha havido sua respectiva ciência, por não constituírem atos essenciais e suficientes de comunicação.
35.	Conforme assentado na jurisprudência do TCU, somente a citação realizada pelo Tribunal cumpre o efetivo papel de abertura do contraditório e da ampla defesa, de modo que somente sua falha ou ausência têm o condão de invalidar eventual juízo condenatório:
A ausência de notificação do responsável na fase interna do processo de tomada de contas especial não implica vício, porquanto a fase interna constitui procedimento inquisitório de coleta de provas, assemelhado ao inquérito policial, e a fase externa, que se inicia com a autuação do processo no TCU, é que garante o direito à ampla defesa e ao contraditório.
 (Acórdão 653/2017-TCU-Segunda Câmara - Relator: Ministro Augusto Nardes) 
Não há obrigatoriedade de oferecimento de contraditório na fase interna de tomada de contas especial, razão por que a ausência de notificação de responsável nessa fase não prejudica o andamento do processo no TCU. O direito à ampla defesa e ao contraditório deve ser garantido na fase externa. 
 (Acórdão 1514/2007-TCU-Segunda Câmara - Relator: Ministro Ubiratan Aguiar) 
36.	Advertimos, por último, que, a despeito da impertinência da única causa suspensiva expressamente prevista na Lei 9.873/1999 (art. 3º, inciso I) com as pretensões ressarcitória e sancionatória do controle externo, a opção pela aplicação do referido marco legislativo não impede que sejam admitidas outras hipóteses suspensivas, ou mesmo impeditivas, pelas razões já expostas anteriormente neste parecer.
***
37.	Por fim, consignamos que os dois caminhos aqui apresentados bem se prestam aos mesmos desideratos, quais sejam, evitar a perpetuação de situações individuais de incerteza jurídica e, indiretamente, garantir um contraditório minimamente tempestivo, essencial à ampla defesa, em termos substantivos - já que essa acaba, de algum modo, fragilizada diante de longo lapso temporal entre o seu exercício e os fatos de que trata -, sem significar obstáculo leonino à relevantíssima busca pelo ressarcimento do erário, dada a complexidade burocrática que envolve. Estão em linha, ainda, com a tese prevalecente no STF, da prescritibilidade da pretensão de ressarcimento ao erário como regra.
38.	Nesse sentido, servem de desfecho à presente discussão as ponderações do Ministro Benjamin Zymler, apresentadas na parte inicial do voto que fundamentou o Acórdão 1314/2013-TCU-Plenário[footnoteRef:14]: [14:  Não obstante afirmar a razoabilidade de se utilizar a prescrição decenal do Código Civil ou a prescrição quinquenal prevista em diversas normas de direito público, o Ministro Benjamin Zymler optou pela segunda vertente, ao se pronunciar no voto condutor do Acórdão 1314/2013-TCU-Plenário:"23. Sendo assim, fazendo uso de tal crite¿rio de integrac¿a¿o, entendo que o prazo prescricional para que o TCU aplique aos responsa¿veis as sanc¿o¿es previstas em lei deve mesmo ser o de cinco anos, conforme previsto em diversas normas de direito pu¿blico, a exemplo do art. 23, inciso II, da Lei 8.429/1992, do art. 142, inciso I da Lei 8.112/1990, do art. 1º do Decreto 20.910/1932, do art. 174 do Co¿digo Tributa¿rio Nacional, do art. 1º da Lei 9.873/1999 e art. 1º da Lei 6.838/1980 e do art. 46 da Lei 12.529/2011." (grifos nossos) .] 
13. De ini¿cio, anoto que nenhuma das posic¿o¿es defendidas - prescric¿a¿o quinquenal por analogia a diversas normas de Direito Pu¿blico e prescric¿a¿o decenal com base no Co¿digo Civil - refoge aos padro¿es da razoabilidade. A questa¿o e¿ controversa, mormente pela falta de disposic¿a¿o legal especi¿fica a regular o instituto da prescric¿a¿o nos processos de controle externo. (grifo nosso) 
39.	Conforme comentado anteriormente, o STF rejeitou os embargos de declaração opostos pela AGU, no RE 636.886. Assim, aspectos relevantes atinentes à matéria - tais quais o prazo prescricional aplicável, assim como o respectivo termo inicial, além dos marcos interruptivos e suspensivos - não foram objeto de exame em sede dos referidos embargos.
40.	É oportuno mencionar que, na sessão plenária de 25/8/2021, a presidente da Corte de Contas da União, Ministra Ana Arraes, comunicou sobre a previsão de ser realizada, em 15/9/2021, sessão extraordinária do Plenário para deliberar sobre a prescrição da pretensão ressarcitória, tendo em vista as decisões proferidas pelo STF no RE 636.886. Em informação divulgada por meio do Info-Segepres nº 2, de 14/9/2021, noticiou-se o adiamento da referida sessão extraordinária, e, até o presente momento, o Plenário da Corte ainda não concluiu a deliberação sobre o tema.
41.	Nesse sentido, este membro do Ministério Público de Contas da União considera prudente que se aguarde a definição plenária sobre o tema. Evita-se, assim, que decisões diversas e/ou contraditórias sobre essa temática venham a ser prolatadas pela Corte de Contas.
***
42.	Diante do exposto, este representante do Ministério Público de Contas da União, em discordância com a proposta formulada pela unidade técnica (peças 98-100) , manifesta-se pela adoção das seguintes providências:
i) o sobrestamento do julgamento desta TCE, nos termos do art. 47 da Resolução TCU 259/2014, diante da pendência da definição plenária do Tribunal de Contas da União a respeito da prescrição da pretensão ressarcitória; e
ii) uma vez fixado, com fundamento no art. 16, inciso V, do Regimento Interno/TCU, entendimento pelo Plenário da Corte de Contas da União sobre a questão de direito relacionada à prescrição da pretensão de ressarcimento ao erário, a retomada do julgamento desta TCE.
43.	Caso o relator não acolha a proposta supra, este membro do Parquet sugere julgar irregulares as contas de todos os responsáveis, excluindo, do 'Débito 1', de responsabilidade exclusiva de Marcelo Paiva Paes de Oliveira, os valores com data de ocorrência até 4/5/2010, e todos os valores correspondentes ao 'Débito 3', de responsabilidade solidária de Marcelo Paiva Paes de Oliveira, Luiz Carlos Mandia e Instituto Sorrindo para a Vida, eis que ocorrida a prescrição das pretensões indenizatória e punitiva."
É o Relatório.

8.1. Vitor Vale Nogueira da Silva (163.342/OAB-RJ) e Raphael Trindade Wittitz (165.703/OAB-RJ), representando Sérgio Pinheiro Soares;
8.2. José Antônio Souza de Andrade (134.993/OAB-RJ), representando Luiz Carlos Mandia; e
8.3. Leandro Barreto Antunes dos Santos (205.223/OAB-RJ), representando Marcelo Paiva Paes de Oliveira.

Procurador Rodrigo Medeiros de Lima.

TOMADA DE CONTAS ESPECIAL. FUNDO NACIONAL DE SAÚDE. NÃO COMPROVAÇÃO DA BOA E REGULAR APLICAÇÃO DOS RECURSOS FEDERAIS REPASSADOS POR MEIO DO SISTEMA ÚNICO DE SAÚDE. CITAÇÃO. REVELIA. REJEIÇÃO DAS ALEGAÇÕES DE DEFESA. PRESCRIÇÃO DA PRETENSÃO PUNITIVA. CONTAS IRREGULARES. DÉBITO. MULTA. COMUNICAÇÃO.

TOMADA DE CONTAS ESPECIAL (TCE)

Secretaria de Controle Externo de Tomada de Contas Especial (Secex-TCE).

Trata-se de tomada de contas especial instaurada pelo Fundo Nacional de Saúde em desfavor de Marcelo Paiva Paes de Oliveira, como então Secretário Municipal de Saúde de Arraial do Cabo - RJ (gestão: de 2/1/2009 a 20/1/2011) , além de Sérgio Pinheiro Soares como então Secretário Municipal de Saúde no aludido município (gestões: de 12/9/2011 a 31/12/2012 e 2/1/2013 a 20/10/2013) , diante da não comprovação da boa e regular aplicação dos recursos federais repassados no âmbito do Sistema Único de Saúde (SUS) durante os exercícios de 2009 a 2011, com 2013, sob o valor original de R$ 3.235.510,05.
2.	Como visto, a partir do Relatório de Tomada de Contas Especial n.º 206/2017 (Peça 24) , o tomador de contas assinalou a responsabilidade em desfavor de Marcelo Paiva Paes de Oliveira, além de Sérgio Pinheiro Soares, pelo dano ao erário sob o valor original de R$ 3.235.510,05 em face da não comprovação da boa e regular aplicação dos recursos federais aportados pelo Sistema Único de Saúde (SUS) durante os exercícios de 2009 a 2011 e 2013.
3.	Contudo, no âmbito do TCU, a Secex-TCE passou a promover a citação dos aludidos responsáveis, além da citação solidária do Instituto Sorrindo Para a Vida, com Luiz Carlos Mandia como dirigente do aludido instituto, pelo dano ao erário sob o valor original de R$ 3.235.510,05 diante da não comprovação da boa e regular aplicação dos aludidos recursos federais (Peças 54 e 57) . 
4.	Por conseguinte, após a regular notificação, Sérgio Pinheiro Soares e Luiz Carlos Mandia apresentaram as suas alegações de defesa às Peças 71, 84 e 87, mas, a despeito da regular citação, Marcelo Paiva Paes de Oliveira e o Instituto Sorrindo Para a Vida não apresentaram as respectivas defesas, nem efetuaram, tampouco, o recolhimento do débito, passando à condição de revéis perante o TCU, nos termos do art. 12, § 3º, da Lei nº 8.443, de 1992. 
5.	Em sua defesa à Peça 71, Luiz Carlos Mandia teria, em síntese, alegado a suposta prescrição de punição e ressarcimento pelo TCU ante o transcurso superior a dez anos entre as eventuais falhas e a sua notificação, tendo, ainda, salientado não ter praticado nenhum ato tendente a causar o prejuízo ao erário, além de restar evidenciada a responsabilidade de Marcelo Paiva Paes de Oliveira e Sérgio Pinheiro Soares pela prestação de contas do aludido município. 
6.	Por sua vez, em sua defesa às Peças 84 e 87, Sérgio Pinheiro Soares teria alegado, em síntese, que o exercício da ampla defesa teria restado prejudicado pela não apresentação, por supostas motivações político-partidárias, da documentação pela administração municipal sobre a execução das despesas impugnadas no relatório do Denasus, além de não ter praticado nenhum ato ilegal na aplicação dos referidos recursos federais.
7.	De todo modo, após a análise final do feito, a unidade técnica propôs a irregularidade das contas dos aludidos responsáveis para condená-los ao pagamento do correspondente débito, além de aplicar a subsequente multa legal em desfavor de Marcelo Paiva Paes de Oliveira e Sérgio Pinheiro Soares, sem prejuízo de deixar, todavia, de aplicar a subsequente multa legal em desfavor do Instituto Sorrindo Para a Vida, com Luiz Carlos Mandia, diante da anunciada prescrição da pretensão punitiva do TCU.
8.	Por seu turno, o Parquet especial divergiu da aludida proposta da unidade técnica, sugerindo, para tanto, o cogitado sobrestamento do julgamento da TCE, nos termos do art. 47 da Resolução TCU n.º 259, de 2014, diante da eventual pendência de definição pelo Plenário do TCU sobre a prescrição da pretensão de ressarcimento a partir da decisão proferida pelo STF no julgamento do RE 636.886, em 17/4/2020, sem prejuízo, alternativamente, de, no mérito, sugerir a irregularidade para as contas dos responsáveis, deixando aí, porém, de buscar a reparação do dano ao erário sobre os valores em ocorrência anterior a 4/5/2010 e de aplicar a subsequente multa legal em função da suposta prescrição das pretensões de ressarcimento e de punição pelo TCU.
9.	O TCU pode incorporar, contudo, o parecer da unidade técnica a estas razões de decidir.
10.	Bem se sabe que, em sintonia, entre outros, com os Acórdãos 1.194/2009 e 3.991/2015, da 1ª Câmara, os Acórdãos 27/2004, 6.235/2013 e 3.223/2017, da 2ª Câmara, e os Acórdãos 11/1997 e 997/2015, do Plenário, a jurisprudência do TCU estaria firmada no sentido da pessoal responsabilidade do gestor pela comprovação da boa e regular aplicação dos recursos federais, submetendo todo aquele que administra os recursos públicos ao dever de demonstrar o correto emprego dos valores federais, nos termos do art. 70, parágrafo único, da Constituição de 1988 e do art. 93 do Decreto-Lei n.º 200, de 1967, sem prejuízo de, por analogia à Súmula n.º 286 do TCU, a pessoa jurídica de direito privado também responder como destinatária dos recursos captados, em solidariedade com os seus administradores, pelo dano causado ao erário em face da ausência de efetiva comprovação da boa aplicação dos recursos públicos federais, nos termos do art. 16, § 2º, "b", da Lei n.º 8.443, de 1992.
11.	Por esse ângulo, em função da ausência de elementos capazes de demonstrar a boa e regular aplicação dos recursos federais ante a ausência de efetiva demonstração do nexo causal entre os recursos federais aportados e os supostos dispêndios incorridos no âmbito do SUS junto ao referido município nos exercícios de 2009 a 2011 e 2013, restou configurada a ofensa não só às regras legais, mas também aos princípios basilares da administração pública, já que, ao final e ao cabo, os responsáveis deixaram de prestar a devida satisfação à sociedade sobre o efetivo emprego dos recursos públicos postos à sua disposição, e, desse modo, restaria confirmada a presunção legal de dano ao erário em face do eventual desvio ou desperdício dos respectivos recursos federais, restando por aí adequada a proposta da unidade técnica para a condenação dos responsáveis em débito, com a aplicação da subsequente multa legal em desfavor de Marcelo Paiva Paes de Oliveira e Sérgio Pinheiro Soares, sem prejuízo de deixar, todavia, de aplicar a subsequente multa legal em desfavor do Instituto Sorrindo Para a Vida, com Luiz Carlos Mandia, diante da anunciada prescrição da pretensão punitiva do TCU.
12.	Eis que não subsistiria a prescrição da pretensão punitiva do TCU em prol de Marcelo Paiva Paes de Oliveira e Sérgio Pinheiro Soares, já que, nos termos do Acórdão 1441/2016-TCU-Plenário, não teria ocorrido o transcurso superior a dez anos entre a ordem para a citação no âmbito do TCU, em 12/5/2020 (Peça 57) , e o encerramento da perpetração das irregularidades, em 20/10/2013 (Peça 24) , ao passo, contudo, que subsistiria essa prescrição em prol do Instituto Sorrindo Para a Vida, com Luiz Carlos Mandia, diante do transcurso superior a dez anos entre a ordem para a citação no âmbito do TCU, em 12/5/2020 (Peça 57 e a data fatal para a prestação de contas final do aludido termo de parceria, em 28/2/2010 (Peça 50, p. 210) .
13.	Por meio, aliás, do aludido Acórdão 1.441/2016 proferido na Sessão Extraordinária de 8/6/2016, o Plenário do TCU firmou o seu entendimento no sentido de que a prescrição da pretensão punitiva deve seguir a regra geral do prazo decenal, contado a partir do fato, em linha com o art. 205 do Código Civil brasileiro, interrompendo a contagem do aludido prazo com a ordem de citação, nos termos do art. 240, caput, da Lei n.º 13.105 (Código Processual Civil) , de 2015.
14.	Sem prejuízo, no entanto, do respeito a esse entendimento do Tribunal, deve ser reiterada a minha ressalva já registrada em vários outros julgados do TCU no sentido de que, na ausência de lei específica, o TCU não deveria aplicar qualquer prazo prescricional sobre a referida pretensão punitiva ou, então, na pior das hipóteses, o Tribunal deveria aplicar a regra prescricional fixada pela Lei n.º 9.873, de 1999, não só porque ela trata diretamente de prescrição no âmbito do direito administrativo sancionador, mas também porque, entre outras medidas, a aludida lei manda aplicar o prazo prescricional penal, quando a infração administrativa também configure crime, além de determinar expressamente que, diante de ilícito continuado ou permanente, a contagem do prazo deve iniciar a partir da cessação do aludido ilícito.
15.	A despeito, então, de registrar essa minha posição pessoal, o TCU deve deixar de promover a aplicação da multa legal em desfavor do Instituto Sorrindo Para a Vida, com Luiz Carlos Mandia, a partir do entendimento fixado pelo aludido Acórdão 1441/2016-TCU-Plenário.
16.	De todo modo, como a malsinada irregularidade configuraria a eventual conduta dolosa no sentido de efetivamente facilitar, permitir ou concorrer para que pessoa física ou jurídica privada incorpore ou utilize, de forma indevida, rendas, verbas ou valores integrantes do acervo patrimonial da administração pública, sem a observância das formalidades legais ou regulamentares aplicáveis, resultando no eventual ilícito doloso de improbidade administrativa causador do aludido prejuízo ao erário, nos termos, por exemplo, do art. 10, I e II, da Lei n.º 8.429, de 1992, com a alteração promovida pela Lei n.º 14.230, de 2021, a eventual prescrição da ação de ressarcimento ao erário também não subsistiria, estando esse entendimento em plena consonância com a jurisprudência fixada pelo STF no bojo do RE 852.475-SP, com o trânsito em julgado a partir de 6/12/2019, diante da Tese de Repercussão Geral n.º 897 no sentido de que "São imprescritíveis as ações de ressarcimento ao erário fundadas na prática de ato doloso tipificado na Lei de Improbidade Administrativa".
17.	O TCU deve julgar irregulares, portanto, as contas dos aludidos responsáveis para condená-los ao pagamento do correspondente débito, com a aplicação da subsequente multa legal em desfavor de Marcelo Paiva Paes de Oliveira e Sérgio Pinheiro Soares, sem prejuízo de deixar, todavia, de aplicar a subsequente multa legal em desfavor do Instituto Sorrindo Para a Vida, com Luiz Carlos Mandia, diante da referida prescrição da pretensão punitiva do TCU.
Ante o exposto, pugno pela prolação do Acórdão ora submetido a este Colegiado.
TCU, Sala das Sessões, em 21 de junho de 2022.
Ministro-Substituto ANDRÉ LUÍS DE CARVALHO 
Relator